---
title: "Data Hell on Format"
subtitle: >
    As mais variadas formas de seus arquivos de texto
    te darem dor de cabeça na hora da importação
    <br>
    *ou*
    <br>
    Como algo que era para ser simples pode ser tão complicado?
    <br>
    <br>
execute: 
  echo: true
# as outras opções estão no arquivo _metadata.yml
---

```{r}
#| label: setup
#| include: false
library(tidyverse)
```

<!-- Roadmap da Apresentação -->

{{< include roadmap.md >}}





# Formatos de Arquivos
(*ou* "Num era pra *texto* ser o tipo de arquivo de dados mais simples?!?")

## Formatos de Arquivos de Dados Textuais 

- Formatos binários
  - Imagens, PDF, DOCX, RTF
- Formatos baseados em texto
  - Formatos não estruturados
    - TXT, LaTeX, Markdown, HTLM
  - Formatos tabulares
    - FWF, DSV, TSV, CSV
  - Formatos hierárquicos
    - JSON, YAML, XML


## Formatos de Baseados em Texto

Vantagens

- Fáceis de inspecionar e depurar com qualquer editor de texto
- Portáveis entre sistemas e linguagens
- Versionáveis com Git



### Formatos de Baseados em Texto

::::: {.panel-tabset}
### TXT

::: {style="font-size: .5em;" width=80%}
EXTRATO DE MOVIMENTAÇÃO CADASTRAL

\ 

Durante a revisão anual dos registros financeiros municipais, foi analisada a situação de diversos cidadãos constantes na base histórica. Entre eles encontra-se Pedro Paulo Eduardo Luís Carlos, inscrito sob o CPF 123.456.789-01, nascido em 01/01/20001 e identificado como residente em Natal. Consta em seu registro um saldo negativo de R$ 10,00, situação que motivou encaminhamento para conferência complementar.

\ 

Também foi examinada a documentação referente a Mari Ana Contacinco, CPF 111.222.333-44, nascida em 30/06/1998 e vinculada ao município de Araraquara. Segundo os dados arquivados, seu saldo registrado era de R$ 543,21 na data da consolidação do relatório.

\ 

Em outro processo, verificou-se a existência de cadastro em nome de Maria Elisabeta Antônia Celestamina, portadora do CPF 999.999.999-99, nascida em 31/12/1999 e domiciliada em Itaquaquecetuba. O sistema apontava para essa contribuinte um saldo de R$ 4.333.222,11, valor significativamente superior à média observada nos demais registros avaliados durante o mesmo procedimento.

\ 

Os dados acima foram citados nos autos apenas para fins de auditoria e rastreabilidade documental, preservando-se integralmente as informações constantes nos registros originais consultados pela equipe técnica.

\ 

São Paulo, 29 de maio de 2026.

\ 

João Augusto Pereira de Almeida  
Coordenador de Cadastro e Controle Financeiro  
Secretaria de Administração e Gestão Cadastral
:::

### FWF
```fwf
12345678901PEDRO PAULO EDUARDO LUIS CARLOS                    01012000NATAL              -00000000001000
11122233344MARI ANA CONTACINCO                                30061998ARARAQUARA         +00000000054321
99999999999MARIA ELISABETA ANTONIA CELESTAMINA                31121999ITAQUAQUECETUBA    +00000433322211
```
### CSV
<!-- usei essa tag da lingugem lua só pelo highlight sintático útil para representar o CSV -->
```lua
cpf,nome,nasc,cidade,saldo
12345678901,"Pedro Paulo Eduardo Luís Carlos",2000-01-01,"Natal",-10.00
11122233344,"Mari Ana Contacinco",1998-06-30,"Araraquara",543.21
99999999999,"Maria Elisabeta Antônia Celestamina",1999-12-31,"Itaquaquecetuba",+4333222.11
```
### YAML
```yaml
- cpf: "12345678901"
  nome: Pedro Paulo Eduardo Luís Carlos
  nasc: 2000-01-01
  cidade: Natal
  saldo: -10.00
- cpf: "11122233344"
  nome: Mari Ana Contacinco
  nasc: 1998-06-30
  cidade: Araraquara
  saldo: 543.21
- cpf: "99999999999"
  nome: Maria Elisabeta Antônia Celestamina
  nasc: 1999-12-31
  cidade: Itaquaquecetuba
  saldo: 4333222.11
```
### YAML
```yaml
cpf: 
  - "12345678901"
  - "11122233344"
  - "99999999999"
nome: 
  - Pedro Paulo Eduardo Luís Carlos
  - Mari Ana Contacinco
  - Maria Elisabeta Antônia Celestamina
nasc: 
  - 2000-01-01
  - 1998-06-30
  - 1999-12-31
cidade: 
  - Natal
  - Araraquara
  - Itaquaquecetuba
saldo:
  - -10.00
  - 543.21
  - 4333222.11
```
### JSON
```json
[
  {
    "cpf": "12345678901",
    "nome": "Pedro Paulo Eduardo Luís Carlos",
    "nasc": "01/01/2000",
    "cidade": "Natal",
    "saldo": -10.00
  },
  {
    "cpf": "11122233344",
    "nome": "Mari Ana Contacinco",
    "nasc": "30/06/1998",
    "cidade": "Araraquara",
    "saldo": 543.21
  },
  {
    "cpf": "99999999999",
    "nome": "Maria Elisabeta Antônia Celestamina",
    "nasc": "31/12/1999",
    "cidade": "Itaquaquecetuba",
    "saldo": 4333222.11
  }
]
```
### JSON
```json
{
  "cpf": ["12345678901", "11122233344", "99999999999"],
  "nome": ["Pedro Paulo Eduardo Luís Carlos", "Mari Ana Contacinco", "Maria Elisabeta Antônia Celestamina"],
  "nasc": ["01/01/2000", "30/06/1998", "31/12/1999"],
  "cidade": ["Natal", "Araraquara", "Itaquaquecetuba"],
  "saldo": [-10.00, 543.21, 4333222.11]
}
```

Obs.: Lembra um data frame, não?

### XML
```xml
<cadastro>
  <pessoa>
    <cpf>12345678901</cpf>
    <nome>Pedro Paulo Eduardo Luís Carlos</nome>
    <nasc>01/01/2000</nasc>
    <cidade>Natal</cidade>
    <saldo>-10.00</saldo>
  </pessoa>
  <pessoa>
    <cpf>11122233344</cpf>
    <nome>Mari Ana Contacinco</nome>
    <nasc>30/06/1998</nasc>
    <cidade>Araraquara</cidade>
    <saldo>543.21</saldo>
  </pessoa>
  <pessoa>
    <cpf>99999999999</cpf>
    <nome>Maria Elisabeta Antônia Celestamina</nome>
    <nasc>31/12/1999</nasc>
    <cidade>Itaquaquecetuba</cidade>
    <saldo>4333222.11</saldo>
  </pessoa>
</cadastro>
```
### XML
```xml
<cadastro>
  <pessoa id="12345678901">
    <nome>Pedro Paulo Eduardo Luís Carlos</nome>
    <nasc>01/01/2000</nasc>
    <cidade>Natal</cidade>
    <saldo>-10.00</saldo>
  </pessoa>
  <pessoa id="11122233344">
    <nome>Mari Ana Contacinco</nome>
    <nasc>30/06/1998</nasc>
    <cidade>Araraquara</cidade>
    <saldo>543.21</saldo>
  </pessoa>
  <pessoa id="99999999999">
    <nome>Maria Elisabeta Antônia Celestamina</nome>
    <nasc>31/12/1999</nasc>
    <cidade>Itaquaquecetuba</cidade>
    <saldo>4333222.11</saldo>
  </pessoa>
</cadastro>
```
:::::

# Formatos Não Estruturados

## Formatos Não Estruturados

- Informações armazenadas sem esquema que seja descritível algoritmicamente ou
  que pelo menos seja previsível
- Documentos de texto, e-mails, matérias em jornal, páginas web, mensagens,
  postagens em rede social
- Extração e interpretação automatizadas para identificar estrutura, significado
  e padrões textuais
- Formatos de arquivo: TXT, LaTeX, markdown, HTML
- Não será nosso foco

::: notes
- Informações armazenadas sem esquema algoritmicamente descrito ou pelo menos
  previsível
    - documentos de texto, e-mails, matérias em jornais, revistas ou publicações
      especializadas, páginas web, mensagens, postagens em rede social
- Análise só é possível usando técnicas de extração automatizada (como raspagem
  e webscraping) e de interpretação automatizada (processamento de linguagem
  natural, LLM) para identificar estrutura, significado e padrões textuais
  implícitos no conteúdo
    - texto puro, LaTeX, markdown, HTML
- Não será nosso foco
:::



# Formatos Tabulares

## Formatos Tabulares

- Organizado em linhas e colunas
- Cada linha é uma observação
- Cada coluna é uma variável
- Todas as linhas têm o mesmo número de coluna
- As variáveis estão sempre na mesma ordem

::: note
- Organizado em linhas e colunas
- Cada linha é uma observação/unidade/instância/ocorrência/indivíduo/respondente/etc.
- Cada coluna é uma característica/variável/atributo/campo da observação
- Todas as linhas têm o mesmo número de coluna
- As variáveis estão sempre na mesma ordem
:::


## Formatos Tabulares

Principais formatos

- FWF (fixed width fields)
- DSV (delimiter separated values)
    - TSV (tab separated values)
    - CSV (comma separated values)
    - "CSV 2"



### Formatos Tabulares

#### FWF (fixed width fields)

- colunas com tamanho fixo
- preenchimento (filler) com caractere imprimível arbitrário
- *enconding* usual: ASCII, sem caracteres acentuados e só maiúsculas
- geralmente acompanhado de um *dicionário de variáveis*
- não suporta comentários
- contexto mais prováveis: mainframe
  - remessas bancárias, escrituração fiscal digital
  - microdados de algumas pesquisas do IBGE (PNAD, Censo)
  - registros de seguradoras, previdência, Receita Federal

::: notes
- colunas com tamanho fixo
  - desperdiça muito espaço, mas ...
  - ... tem o acesso aleatório mais rápido possível (indexação direta)
- alinhamento visual das colunas ao longo das linhas
- preenchimento (filler) com caractere imprimível arbitrário
  - frequentemente, espaço para strings e `0` para números
- *enconding* usual: ASCII (sem caracteres acentuados)
  - frequentemente: só maiúsculas
- geralmente acompanhado de um *dicionário de variáveis*
  - arquivo com os metadados das colunas
    - nomes, tamanhos, formato, restrições etc.
    - dados textuais 
    - ou mesmo código descrevendo as colunas
  - geralmente não tem linha com cabeçalho
- não suporta comentários
- ainda é usado principalmente em ambiente de mainframes
:::



### Formatos Tabulares

#### FWF (fixed width fields)

Dicionário de variáveis

```csv
variavel,tipo,largura,precisao
cpf,n,11,0
nome,c,50,0
dianasc,n,2,0
mesnasc,n,2,0
anonasc,n,4,0
cidade,c,20
saldo,f,12,2
```
Arquivo de Dados


```fwf
12345678901PEDRO PAULO EDUARDO LUIS CARLOS                    01012000NATAL               -0000000001000
11122233344MARI ANA CONTACINCO                                30061998ARARAQUARA          +0000000054321
99999999999MARIA ELISABETA ANTONIA CELESTAMINA                31121999ITAQUAQUECETUBA     +0000433322211
```

```
    [        1][        1         2          3         4         ][][][  ][       1          ][            ]
    [234567890][2345678901234567890123455678901234567890123456789][][][23][234567890123456789][234567890123]
    referência para verificar visualmente o alinhamento das colunas - não faz parte do arquivo de dados
```



### Formatos Tabulares
#### FWF (fixed width fields)

```{r}
"
12345678901PEDRO PAULO EDUARDO LUIS CARLOS                   01012000NATAL               -0000000001000
11122233344MARI ANA CONTACINCO                               30061998ARARAQUARA          +0000000054321
99999999999MARIA ELISABETA ANTONIA CELESTAMINA               31121999ITAQUAQUECETUBA     +0000433322211
" |> 
  I() |>    # ← frescura do pacote {readr}
  readr::read_fwf(
    col_positions = 
      readr::fwf_widths(
        widths = c(11, 50, 2, 2, 4, 20, 12),
        col_names = c("cpf", "nome", "dianasc", "mesnasc", "anonasc", "cidade", "saldo")
      ),        
    col_types = "ccnnncn"
  )
```



### Formato Tabulares
#### DSV (delimiter separated values)

- colunas com largura variável
- separador de colunas: um caractere arbitrário (exceto de controle)
- aspas simples `'` ou duplas `"` para delimitar as strings
- casos particulares
  - TSV (tab separated values)
  - CSV (comma separated values)
  - "CSV 2" ("comma separated values" 2)

::: notes
- as colunas têm tamanho variável nas linhas
- um caractere arbitrário (exceto de controle) pode ser escolhido como separador
  de campos dentro de uma linha
- sem alinhamento visual entre os campos/colunas
- campos com largura variável
- possível uso de aspas simples `'` ou duplas `"` para delimitar as strings
- casos particulares
  - TSV (tab separated values)
  - CSV (comma separated values)
  - "CSV 2" ("comma separated values" 2)
- não aceita comentários
:::

<!-- usei essa tag da linguagem ruby só pelo highlight sintático útil para representar o DSV -->
```ruby
cpf|nome|nasc|cidade|saldo
12345678901|Pedro Paulo Eduardo Luís Carlos|2000-01-01|Natal|-10.00
11122233344|Mari Ana Contacinco|1998-06-30|Araraquara|543.21
99999999999|Maria Elisabeta Antônia Celestamina|1999-12-31|Itaquaquecetuba|+4333222.11
```



### Formato Tabulares
#### DSV (delimiter separated values)

```{r}
"cpf|nome|nasc|cidade|saldo
12345678901|Pedro Paulo Eduardo Luís Carlos|2000-01-01|Natal|-10.00
11122233344|Mari Ana Contacinco|1998-06-30|Araraquara|543.21
99999999999|Maria Elisabeta Antônia Celestamina|1999-12-31|Itaquaquecetuba|+4333222.11" |> 
  I() |>
  readr::read_delim(
    delim = "|",
    col_types = "ccnnncn"
  )
```



### Formato Tabulares

#### TSV (tab separated values)

- separador de colunas: caractere de tabulação (`"\t"`)
- geralmente, aspas (`'` ou `"`) não são usadas

```ruby
cpf	nome	nasc	cidade	saldo
12345678901	Pedro Paulo Eduardo Luís Carlos	2000-01-01	Natal	-10.00
11122233344	Mari Ana Contacinco	1998-06-30	Araraquara	543.21
99999999999	Maria Elisabeta Antônia Celestamina	1999-12-31	Itaquaquecetuba	+4333222.11
```

Mas na verdade é

<!-- python: gambiarra para destacar os \t -->

```python
"cpf\tnome\tnasc\tcidade\tsaldo\n"
"12345678901\tPedro Paulo Eduardo Luís Carlos\t2000-01-01\tNatal\t-10.00\n"
"11122233344\tMari Ana Contacinco\t1998-06-30\tAraraquara\t543.21\n"
"99999999999\tMaria Elisabeta Antônia Celestamina\t1999-12-31\tItaquaquecetuba\t+4333222.11\n"
```



### Formato Tabulares

#### TSV (tab separated values)

```{r}
"cpf\tnome\tnasc\tcidade\tsaldo
12345678901\tPedro Paulo Eduardo Luís Carlos\t2000-01-01\tNatal\t-10.00
11122233344\tMari Ana Contacinco\t1998-06-30\tAraraquara\t543.21
99999999999\tMaria Elisabeta Antônia Celestamina\t1999-12-31\tItaquaquecetuba\t+4333222.11" |>
  I() |>
  readr::read_tsv()
```



### Formato Tabulares

#### CSV (comma separated values)

- separador de colunas: caractere vírgula `,`
- caractere ponto `.` como separador decimal

<!-- usei essa tag da lingugem lua só pelo highlight sintático útil para representar o CSV -->
```lua
cpf,nome,nasc,cidade,saldo
12345678901,"Pedro Paulo Eduardo Luís Carlos",2000-01-01,"Natal",-10.00
11122233344,"Mari Ana Contacinco",1998-06-30,"Araraquara",543.21
99999999999,"Maria Elisabeta Antônia Celestamina",1999-12-31,"Itaquaquecetuba",+4333222.11
```



### Formato Tabulares

#### CSV (comma separated values)

```{r}
"cpf,nome,nasc,cidade,saldo
12345678901,Pedro Paulo Eduardo Luís Carlos,2000-01-01,Natal,-10.00
11122233344,Mari Ana Contacinco,1998-06-30,Araraquara,543.21
99999999999,Maria Elisabeta Antônia Celestamina,1999-12-31,Itaquaquecetuba,+4333222.11" |> 
  I() |>
  readr::read_csv()
```



### Formato Tabulares

#### "CSV 2" ("comma separated values" 2)

- separador de colunas: caractere ponto-e-vírgula `;`
  - "*comma* separated values", só que separado por *semi-colon*
- caractere vírgula `,` como separador decimal

<!-- usei essa tag da lingugem lua só pelo highlight sintático útil para representar o CSV -->
```lua
cpf;nome;nasc;cidade;saldo
12345678901;"Pedro Paulo Eduardo Luís Carlos";2000-01-01;"Natal";-10,00
11122233344;"Mari Ana Contacinco";1998-06-30;"Araraquara";543,21
99999999999;"Maria Elisabeta Antônia Celestamina";1999-12-31;"Itaquaquecetuba";+4333222,11
```



### Formato Tabulares

#### "CSV 2" ("comma separated values" 2)

```{r}
"cpf;nome;nasc;cidade;saldo
12345678901;Pedro Paulo Eduardo Luís Carlos;2000-01-01;Natal;-10,00
11122233344;Mari Ana Contacinco;1998-06-30;Araraquara;543,21
99999999999;Maria Elisabeta Antônia Celestamina;1999-12-31;Itaquaquecetuba;+4333222,11" |> 
  I() |>
  readr::read_csv2()
```



### Bônus! 

Ferramentas do Linux para pré-processar no disco os arquivos antes de importar
para a memória no R, principalmente se forem arquivos grandes

- FWF
  - nativos: `cut`, `awk`/`gawk`, `sed`
  - acréscimos: `guesswidth`
- TSV
  - nativos: `cut`, `awk`, `sort`, `uniq`, `join`, `paste`, `comm`, `grep`
  - acréscimos: `xsv`/`qsv`, `tsvkit`
- CSV
  - nativos: `awk`/`gawk`, `sed`, `grep`
  - acréscimos: `csvtk`, `csvkit`, `xsv`/`qsv`



### Bônus! 
#### FWF

```bash
#! /bin/bash
# col 1: 1-10, col 2: chars 11-20, col 3: chars 21-30
cut -c1-10,11-20,21-30 arquivo.fwf

# Com sed para remover espaços extras
cut -c1-10,11-20 arquivo.fwf | sed 's/  */ /g'
```



### Bônus! 
#### TSV

```bash
#! /bin/bash
# extrair colunas 1 e 3
cut -f1,3 arquivo.tsv

# ordenar pela 2^a^ coluna
sort -t$'\t' -k2 arquivo.tsv

# o awk é um universo de possibilidades a se explorar
awk -F'\t' '{print $2}' arquivo.tsv
```



### Bônus! 
#### CSV

```bash
#! /bin/bash
# só funciona bem se não tiver campo com vírgulas ou aspas
cut -d',' -f1,3 arquivo.csv
awk -F',' '{print $2}' arquivo.csv

# do contrário, tem que caprichar na regex
awk '/^"[^"]*",   {print $2}' arquivo.csv
```



# Formatos Hierárquicos

## Formatos Hierárquicos

- Representação dos dados com extrutura complexa em forma textual
  - Representação em forma de *árvore* 
  - Serialização
- Tipos de dados
  - escalares
  - conjuntos de pares chave-valor
  - listas de valores
- Permite armazenar dados e metadados no mesmo lugar

::: notes
- Permitem escrever na forma de texto os dados com estrutura complexa que estão
  na memória do computador dentro de algum programa, como o R ou o python --- 
  os quais são primeiramente ambientes computacionais
- as linguagens com as quais se pode escrever scripts para esses ambientes
  também recebem esses nomes
- isso é chamado de *serialização*
- os dados podem ser 
  - escalares
  - conjuntos de pares chave-valor
  - listas de dados
- escalares podem ser
  - string de caracteres Unicode
  - números inteiros, frações, reais, complexos etc.
  - datas, hora ou timestamp
  - dados binários, como imagem bitmap ou raster, áudio, vídeo
  - etc.
- conjunto de pares chave-valor: 
  - *chave* é o nome do dado, que nem o nome de uma variável
  - *valor* é um dado, que nem o conteúdo da variável
  - esse dado, por sua vez, pode ser 
    - um escalar
    - um *outro* conjunto de pares chave-valor *aninhado*
    - uma lista de dados
  - um par *chave-valor* é uma chave acompanhada de um valor
  - não existe ordenação entre os pares
- lista de dados:
  - um grupo ordenado de valores, que são dados, que podem ser
    - escalares
    - conjuntos de pares chave-valor
    - *outras* listas de valores *aninhadas*
- com isso, podem ser armazenados no mesmo arquivo os dados e os metadados
  (os dados sobre os dados), como por exemplo
  - tipo do dado
  - formatação
  - origem do dado
  - responsável pela mensuração e/ou verificação
  - conjunto de valores válidos
  - regras de validação
  - etc.
:::



### Árvore

Uma árvore é um *grafo acíclico*

::: notes
- Uma árvore é um *grafo acíclico*
- se escolhemos um nó para ser a *raíz* dessa árvore
- ela é *enraizada* se tiver um nó escolhido como raiz
  - nesse caso, consideramos esse grafo acíclico como sendo *direcional*
    - DAG = Directed Acyclic Graph = grafo acíclico direcional
  - aqui, *árvore* significará *árvore enraizada*
  - o nó raiz não recebe setas
  - os outros nós recebem uma única seta
  - um nó pode ou não gerar setas
    - se gerar, será chamado *nó interno* ou *ramos*
    - se não gerar, será chamado *nó terminal* ou *folha*
- também existem as *árvores livres*, que não têm um nó raiz
  -  nesse caso, é um grafo acíclico *não direcional*
:::

::::{.columns}
:::{.column}
```{dot}
//| echo: false
//| fig-width: 4
//| fig-cap: Árvore (enraizada)
digraph {
  rankdir=TB
  bgcolor=transparent
  fontsize=15
  penwidth=1.5
  node[shape=circle, color=white, fontcolor=white]
  edge[color=white]
  raiz [label="raíz"]
  filho1 [label="folha"]
  filho2 [label="ramo"]
  filho3 [label="ramo"]
  neto0 [style=invisible]
  neto1 [label="folha"]
  neto2 [label="folha"]
  neto3 [label="folha"]
  {rank=same; raiz}
  {rank=same; filho1, filho2}
  {rank=same; neto1, neto2}
  raiz -> filho1
  raiz -> filho2
  raiz -> filho3
  filho1 -> neto0 [style=invisible, arrowhead=none]
  filho2 -> neto1
  filho2 -> neto2
  filho3 -> neto3
}
```
:::
:::{.column}
```{dot}
//| echo: false
//| fig-width: 4
//| fig-cap: Árvore livre
graph {
  rankdir=LR
  bgcolor=transparent
  fontsize=15
  penwidth=1.5
  node[shape=circle, color=white, fontcolor=white]
  edge[color=white]
  1 -- 2
  2 -- 3
  3 -- 4
  3 -- {5, 6}
  4 -- 7
}
```
:::
::::

. . .

\ \ 

Aqui, *árvore* significará *árvore enraizada*




### Grafo

::::{.columns}
:::{.column width=33%}
```{dot}
//| echo: false
//| fig-width: 4
//| fig-height: 3
//| fig-cap: Grafo
graph {
  bgcolor=transparent
  fontsize=15
  penwidth=1.5
  node[shape=circle, color=white, label="", fontcolor=white]
  edge[color=white, label="            ", fontcolor=white]
  a [label="nó"]
  a -- b -- c
  a -- c [label=" elo"]
  c -- c
  {rank=same; a}
  {rank=same; b, c}
}
```
```{dot}
//| echo: false
//| fig-width: 4
//| fig-height: 3
//| fig-cap: Multigrafo
graph {
  bgcolor=transparent
  fontsize=15
  penwidth=1.5
  node[shape=circle, color=white, label=""] // , fontcolor=white
  edge[color=white , label="   "] //
  a -- b -- c -- a [weight=10]
  a -- b [weight=0]
  a -- b [weight=0]
  c -- c
  {rank=same; a}
  {rank=same; b, c}
}
```
:::
:::{.column width=33%}
```{dot}
//| echo: false
//| fig-width: 4
//| fig-height: 3
//| fig-cap: Grafo não direcional
graph {
  bgcolor=transparent
  fontsize=15
  penwidth=1.5
  node[shape=circle, color=white, label=""]
  edge[color=white, label="           "]
  a -- b -- c
  c -- a [style=invisible]
  {rank=same; a}
  {rank=same; b, c}
}
```
```{dot}
//| echo: false
//| fig-width: 4
//| fig-height: 3
//| fig-cap: Grafo direcional
digraph {
  bgcolor=transparent
  fontsize=15
  penwidth=1.5
  node[shape=circle, color=white, label=""]
  edge[color=white, label="           "]
  a -> b -> c
  c -> a [style=invisible, arrowhead=none]
  {rank=same; a}
  {rank=same; b, c}
}
```
:::
:::{.column width=33%}
```{dot}
//| echo: false
//| fig-width: 4
//| fig-height: 3
//| fig-cap:  Grafo direcional com ciclos
digraph {
  bgcolor=transparent
  fontsize=15
  penwidth=1.5
  node[shape=circle, color=white, label=""]
  edge[color=white, label="           "]
  a -> b -> c -> a
  {rank=same; a}
  {rank=same; b, c}
}
```
```{dot}
//| echo: false
//| fig-width: 4
//| fig-height: 3
//| fig-cap:  Grafo direcional acíclico (DAG)
digraph {
  bgcolor=transparent
  fontsize=15
  penwidth=1.5
  node[shape=circle, color=white, label=""]
  edge[color=white, label="           "]
  a -> b -> c
  c -> a [style=invisible, arrowhead=none]
  {rank=same; a}
  {rank=same; b, c}
}
```
:::
::::



### Tipos de Dados

::: notes
- escalares 
  - podem ser
    - números inteiros, frações, reais, complexos etc.
    - string de caracteres Unicode
    - datas, hora ou timestamp
    - valores lógicos TRUE/FALSE
    - missing, infinito, etc.
    - dados binários na forma de blob binários
      - que podem conter imagem bitmap ou raster, áudio, vídeo
    - etc.
  - no R, seriam os vetores de *tamanho unitário*
  - no python, seria o dado básico padrão
- dicionários:
  - conjunto de pares chave-valor
    - *chave* é o nome do dado, que nem o nome de uma variável
    - *valor* é um dado, que nem o conteúdo da variável no R
      - esse dado, por sua vez, pode ser 
        - um escalar
        - um *outro* dicionário *aninhado*
        - uma sequência
  - um par *chave-valor* é uma chave acompanhada de um valor
  - não existe ordenação entre os pares
  - no R, seriam as listas nomeadas
    - cujos itens são acessados por *nome*
  - no python, seriam os dicionários
- sequências:
  - um grupo ordenado de valores, que são dados, que podem ser
    - escalares
    - conjuntos de pares chave-valor
    - *outras* sequências *aninhadas*
  - no R, seriam as listas *não nomeadas*
    - cujos itens são acessados por *posição*
    - se for uma lista de valores escalares, então seria o vetor

:::

::::{.columns}
:::{.column}
Escalares
```r
"olá! 😃"                 # texto ou string
2L                        # inteiro
TRUE                      # lógico
5.5                       # número
3 + 5i                    # complexo
"2026-01-01" |>
    ymd()                 # data
"2026-01-01 12:34:56" |>
    ymd_hmd()             # timestamp
NA                        # missing
NA_character_             # missing textual
NA_integer_               # missing numérico
Inf                       # infinito (numérico)
NaN                       # não-número, tipo 0/0
```
:::
:::{.column}
Estruturas

- Dicionários

```r
list(
  primeira = "1a", 
  segunda = 23, 
  resposta = 3:5
)
```
- Sequências

```r
list(
  3 + 2i,
  3:5,
  "mané",
  NA
)
```
:::
::::



## Representação de Dados como Árvore

Os dados dentro de um aplicativo podem ser representados como uma árvore

- Aplicativo → raiz
- Estrutura → ramo
- Escalar → folha

### Representação de Dados como Árvore


Dentro do R

::::{.columns}
:::{.column width=33%}
```r
"olá!"
```
:::
:::{.column width=33%}
```r
list(
  inicio = "olá!", 
  fim = "tchau!",
  quanto = 0
)
```
:::
:::{.column width=33%}
```r
list(
  "olá!", 
  "tchau!",
  0
)
```
:::
::::

\ \ 

Representação em árvore

::::{.columns}
:::{.column width=33%}
```{dot}
//| echo: false
//| fig-align: left
//| fig-width: 3
//| fig-height: 2
graph {
  rankdir=LR
  bgcolor=transparent
  splines=ortho
  ranksep=0
  nodesep=0.5
  margin=0
  node [
    shape=rectangle
    // color=transparent
    color=white
    fontcolor=white
    fontsize=40
    width=3
    fixedsize=true
  ]
  edge [
    color=white
  ]
  // nós
  raiz [ label="R" ]
  v1 [ label="'olá!'\l" ]
  p1 [ shape=point width=0 ]
  invisivel [ style=invisible ]
  // elos
  raiz:s -- p1:n
  p1:e -- v1:w [weight=20]
  v1:e -- invisivel:w [ style=invisible ]
  // camadas
  {
    rank=same;
    raiz, p1
  }
  {
    rank=same;
    v1
  }
  {
    rank=same;
    invisivel
  }
}
```
:::
:::{.column width=33%}
```{dot}
//| echo: false
//| fig-align: left
//| fig-width: 3
//| fig-height: 2
graph {
  rankdir=LR
  bgcolor=transparent
  splines=ortho
  ranksep=0
  nodesep=0.5
  margin=0
  node [
    shape=rectangle
    //color=transparent
    color=white
    fontcolor=white
    fontsize=40
    width=3
    fixedsize=true
  ]
  edge [
    color=white
  ]
  // nós
  raiz [ label="R" ]
  v1 [ label="dicionário\l" ]
  v11 [ label="'inicio': 'olá!'\l" ]
  v12 [ label="'fim': 'tchau!'\l" ]
  v13 [ label="'quanto': 0\l" ]
  p1,p11,p12,p13 [ shape=point width=0 ]
  // elos
  raiz -- p1
  v1 -- p11 -- p12 -- p13
  p1 -- v1 [weight=20]
  p11 -- v11 [weight=20]
  p12 -- v12 [weight=20]
  p13 -- v13 [weight=20]
  // camadas
  {
    rank=same;
    raiz, p1
  }
  {
    rank=same;
    v1, p11, p12, p13
  }
  {
    rank=same;
    v11, v12, v13
  }
}
```
:::
:::{.column width=33%}
```{dot}
//| echo: false
//| fig-align: left
//| fig-width: 3
//| fig-height: 2
graph {
  rankdir=LR
  bgcolor=transparent
  splines=ortho
  ranksep=0
  nodesep=0.5
  margin=0
  node [
    shape=rectangle
    //color=transparent
    color=white
    fontcolor=white
    fontsize=40
    width=3
    fixedsize=true
  ]
  edge [
    color=white
  ]
  // nós
  raiz [ label="R" ]
  p1,p11,p12,p13 [ shape=point width=0 ]
  v1 [ label="sequência\l" ]
  v11 [label="'olá!'\l"]
  v12 [label="'tchau!'\l"]
  v13 [label="0\l"]
  // elos
  raiz:s -- p1:n
  p1:e -- v1:w [weight=20]
  p11:e -- v11:w [weight=20]
  p12:e -- v12:w [weight=20]
  p13:e -- v13:w [weight=20]
  v1:s -- p11 -- p12 -- p13:n
  // camadas
  {
    rank=same;
    raiz, p1
  }
  {
    rank=same;
    v1, p11, p12, p13
  }
  {
    rank=same;
    v11, v12, v13
  }
}

```
:::
::::



### Representação de Dados como Árvore

::::{.columns}
:::{.column width=33%}
Dentro do R
```r
list(
  inicio = "olá!",
  perguntas = 
    c(
      "você vem sempre aqui?",
      "que horas são?",
      "qual é o seu nome?"
    ),
  fim = "tchau!"
)
```
:::
:::{.column width=66%}
Representação em árvore
```{dot}
//| echo: false
//| fig-align: left
//| fig-width: 7
//| fig-height: 3
graph {
  rankdir=LR
  bgcolor=transparent
  splines=ortho
  ranksep=0
  nodesep=0.5
  node [
    shape=rectangle
    // color=transparent
    color=white
    fontcolor=white
    fontsize=30
    margin="0,0"
    width=4
    fixedsize=true
  ]
  edge [
    color=white
  ]
  // nós
  raiz [ label="R" ]
  v1 [ label="dicionário\l" ]
  v11 [ label="'inicio': 'olá!'\l" ]
  v12 [ label="'perguntas': sequência\l" ]
  v121 [ label="'você vem sempre aqui?'\l" ]
  v122 [ label="'que horas são?'\l" ]
  v123 [ label="'qual é o seu nome?'\l" ]
  v13 [ label="'fim': 'tchau!'\l" ]
  p1,p11,p12, p13, p121, p122, 
    p121f, p122f, p123f, 
    p123 [ shape=point width=0 ]
  // elos
  raiz:s -- p1:n
  v1:s -- p11 -- p12 -- p121f -- p122f -- p123f -- p13:n
  v12:s -- p121 -- p122 -- p123:n
  p1:e -- v1:w [weight=20]
  p11:e -- v11:w [weight=20]
  p12:e -- v12:w [weight=20]
  p121:e -- v121:w [weight=20]
  p122:e -- v122:w [weight=20]
  p123:e -- v123:w [weight=20]
  p13:e -- v13:w [weight=20]
  // camadas
  {
    rank=min;
    raiz, p1
  }
  {
    rank=same;
    v1, p11, p12, p121f, p122f, p123f, p13
  }
  {
    rank=same;
    v11, v12, p121, p122, p123, v13
  }
  {
    rank=max;
    v121, v122, v123
  }
}
```
:::
::::



### Serialização

Árvores são compostas de nós e arestas 

```{dot}
//| echo: false
digraph {
  rankdir=LR
  nodesep=0.5
  ranksep=0.5
  bgcolor=transparent
  node [
    shape=box,
    style=rounded,
    color=white,
    fontcolor=white,
    fontsize=20,
    penwidth=1.5
  ]
  edge [
    color=white,
    fontcolor=white,
    fontsize=15,
    penwidth=1.5
  ]
  // nós
  Nativo [label="Nativo\n(Estrutura de dados)"]
  Represent [label="Representação\n(Grafo)"]
  Serial [label="Serialização\n(Árvore)"]
  Present [label="Apresentação\n(Texto)"]
  // setas
  Nativo:n -> Represent:n [label="Representando"]
  Nativo:s -> Represent:s [label="Construindo", dir=back]
  Represent:n -> Serial:n [label="Serializando"]
  Represent:s -> Serial:s [label="Compondo", dir=back]
  Serial:n -> Present:n [label="Apresentando"]
  Serial:s -> Present:s [label="Interpretando\n(parse)", dir=back]
  // nós virtuais
  Inicio1 [style=invisible]
  Inicio2 [style=invisible]
  Final1 [style=invisible]
  Final2 [style=invisible]
  Inicio1 -> Final1 [label="Gravando\n(Dump)"]
  Final2 -> Inicio2 [label="Carregando\n(Load)", labelloc=c]
  // separando
  subgraph {
    label="Aplicação"
    color=white
    fontcolor=white
    fontsize=12
    penwidth=0.5
    Inicio1
    Nativo
    Inicio2
  }
  subgraph {
    label="Serialização"
    color=white
    fontcolor=white
    fontsize=12
    penwidth=0.5
    Represent
    Serial
    Present
    Final1
    Final2
  }
  // posicionamento
  Nativo -> Represent -> Serial -> Present [weight=100, style=invisible, arrowhead=none]
  {rank=same; Inicio1, Nativo, Inicio2}
  Inicio1 -> Nativo -> Inicio2 [weight=100, style=invisible, arrowhead=none]
  {rank=same; Represent}
  {rank=same; Serial}
  {rank=same; Final1, Present, Final2}
  Final1 -> Present -> Final2 [weight=100, style=invisible, arrowhead=none]
}
```

Adaptado de <https://yaml.org/spec/1.2.2/#32-information-models>



## Formatos Hierárquicos

Formatos mais em uso hoje em dia:

- YAML
- JSON
- XML

::: notes
- YAML pode ser lido como em inglês *yamel* rimando com *camel* 
  ou, aportuguesando, iémou, iémol, iêmou, iêmol whatever
- JSON pode ser lido em inglês como o nome próprio Jason 
  ou, aportuguesando, como djêizioum
- XML é xis-eme-éle mesmo
:::


# YAML

## YAML

::: notes
- YAML é um backronym (um acrônimo recursivo) que significa
  "YAML Ain't Markup Language" 
- Linguagem de serialização de estruturas de dados nativas baseada em Unicode
  com o objetivo adicional de ser amigável à leitura humana
:::

- YAML = "YAML Ain't Markup Language" 
- Linguagem de serialização de dados
- Baseada em Unicode
- Legibilidade humana



## YAML {.smaller}

```yaml
- cpf: "12345678901"
  nome: Pedro Paulo Eduardo Luís Carlos
  nasc: 2000-01-01
  cidade: Natal
  saldo: -10.00
- cpf: "11122233344"
  nome: Mari Ana Contacinco
  nasc: 1998-06-30
  cidade: Araraquara
  saldo: 543.21
- cpf: "99999999999"
  nome: Maria Elisabeta Antônia Celestamina
  nasc: 1999-12-31
  cidade: Itaquaquecetuba
  saldo: 4333222.11
```

\ \ 

::: {.callout-warning}
Parece markdown, mas ***não é*** markdown
:::



### YAML
#### Recursos

- Estilos bloco e fluxo
- Tipos
  - Escalares
    - Tipagem implícita ou explícita
  - Estruturas
    - Indentação
    - Dois tipos
      - Dicionários: conjuntos de pares chave-valor
      - Sequências: conjuntos de valores
- Âncoras, aliases e mesclagem de aliases
- Aspas
- Quebras de linha
- Comentários



### YAML
#### Estilo Bloco e Estilo Fluxo 

É possível escrever os mesmos dados de duas formas distintas e é possível
combinar livremente essas duas formas

::: notes
- o estilo bloco depende da indentação para organizar a hierarquia da estrutura
  dos dados
- o estilo fluxo independe da formatação
  - a formatação é mais para ajudar a ler, como acontece com o JSON
  - esse estilo junto com um uso compulsório das aspas (opcionais no YAML, mas
    obrigatórias no JSON) faz com que um arquivo JSON possa ser lido normalmente
    pelo parser yaml
  - a linguagem YAML foi desenvolvida desde o início com o objetivo de conter a
    linguagem JSON

:::

::::{.columns}
:::{.column width=33%}
Estilo Bloco (*block style*)
```{r}
"
nome do mané: Eduardo Pereira
joga:
  - futebol de botão
  - bolinha de gude
" |> I() |> 
  yaml::yaml.load()
```
Lembra markdown e python
:::
:::{.column width=33%}
Estilo Fluxo (*flow style*)
```{r}
"
{
  nome do mané: Eduardo Pereira, 
  joga: [
    futebol de botão, 
    bolinha de gude
  ]
}
" |> I() |> 
  yaml::yaml.load()
```
Lembra JSON
:::
:::{.column width=33%}
Ambos os estilos
```{r}
"
nome do mané: Eduardo Pereira
joga: [futebol de botão, bolinha de gude]
" |> I() |> 
  yaml::yaml.load()
```
Freestyling! Uhuuuu!!!
:::
::::



### YAML
#### Escalares

::::{.columns}
:::{.column width=33%}
Tipos de valores escalares:

- string
- inteiro
- ponto flutuante
- lógico
- nulo
:::
:::{.column width=33%}
Tipagem implícita
```{r}
"
string: [Zé, 😄, \U1F604]
inteiros: [29, +100, 0xFF]
reais: [1.65, 3.1416, 1.5e+3]
lógicos: [true, false]
infinitos: [.inf, -.inf]
nao_numero: .nan
" |> 
  yaml::yaml.load()
```
:::
:::{.column width=33%}
Tipagem implícita
```{r}
"
nulos:
  nulo1: null
  nulo2: ~
  nulo3:
" |> 
  yaml::yaml.load()  
```
:::
::::



### YAML
#### Escalares

Tipagem explícita com tags globais `!!` pré-definidas

::: notes
- dá para obrigar a leitura de um valor com um tipo específico usando *tags*
- o YAML tem um conjunto de tags pré-definidas
:::


::::{.columns}
:::{.column width=33%}
- tags globais pré-definidas
  - `!!str` (string)
  - `!!int`	(inteiro)
  - `!!float`	(ponto flutuante)
  - `!!bool`	(lógico)
  - `!!null`	(nulo)
  - `!!seq`	(lista)
  - `!!map`	(objeto)
  - `!!timestamp`	(data/hora do YAML 1.1)
  - `!!binary` (dados binário em `base64`)
:::
:::{.column width=33%}
```{r}
#| warning: true
#| error: true
"
dentes1: 28
dentes2: !!float 28
banguela1: false
banguela2: !!str false
# !!binary com base64
binário: !!binary 
" |>
  yaml::yaml.load() |> 
  map(class)
```
:::
:::{.column width=33%}
```{r}
"estatura: !!int 1.85" |> 
  yaml::yaml.load()
```
```{r}
#| warning: false
"estatura: !!int 1.85" |> 
  yaml::yaml.load() |> 
  map(class)
```
:::
::::



### YAML
#### Escalares

Manuseio com handlers para tags locais `!` e tags globais `!!`

::: notes
- é possível usar ganchos para processar de forma específica certos tipos de
  dados especiais
  - no exemplo, a função `lubridate::ymd()` é quem vai manusear (handle) todo
    dado que tiver a tag `!minha_data`
- metadado potencialmente útil de se registrar nos dados, desde que o seu
  programa esteja preparado para dar o tratamento adequado
:::

::::{.columns}
:::{.column}
```{r}
"
data1: 2002-02-20
data2: !minha_data 2002-02-20
data3: !!str 2002
" |> 
  yaml::yaml.load(
    handlers = list(minha_data = lubridate::ymd)
  ) |> 
  map(class)
```
:::
:::{.column}
```{r}
"
data1: 2002-02-20
data2: !date 2002-02-20
data3: !!timestamp 2002-02-20
" |> 
  yaml::yaml.load(
    handlers = 
      list(
        date = lubridate::ymd,
        timestamp = lubridate::ymd
      )
  ) |> 
  map(class)
```
:::
::::



### YAML
#### Brinde: aplicação no YAML dos arquivos `.qmd`!!! 😃

Agora, começará a fazer sentido um pequeno detalhe de como o YAML inicial
e os chunks funcionam no Quarto Markdown

::::{.columns}
:::{.column}
```yaml
---
title: Meu Lindo Trabalho
author: Euzinhe
date: !expr 'Sys.Date()'
---
```
:::
:::{.column}
`````{verbatim}
```{r}
#| caption: !expr 'paste0("Dia ", Sys.Date())'

df |> glimpse()
```
`````
:::
::::

Esse `!expr` antes de `'Sys.Date()'` e do `'paste0("Dia ", Sys.Date())'` indicam
que os valores das chaves `date:` e `caption:` devem ser tratado como uma
expressão por quem estiver processando esse conteúdo (que é o `knitr`, quando
renderiza arquivos `.qmd`)



### YAML {.smaller}
#### Estruturas

Indentação

::: notes
- obrigatórias no estilo bloco
  - para realizar o aninhamento de estruturas, tanto objetos quanto listas
  - a indentação do primeiro item é que dá a referência para todos os outros do
    mesmo nível
- ignorada no estilo fluxo
  - mas serve de apoio à leitura humana
- não aceita caractere de tabulação `\t`
- precisa manter a consistência *dentro* de cada bloco, mas não *entre* blocos
  - no bloco, `pepe`, `el` e `joão` têm indentações diferentes entre si,
    mas dentro de cada um as indentações são as mesmas, 
    então tudo bem

:::

::::{.columns}
:::{.column width=33%}
Bloco
```{r}
"
pepe: 
      legal: el cabongo
      hanna: barbera
el:
    - cabongo
    - toro
joão:
  grandão: joão grandão
  hanna: também
" |> 
  yaml::yaml.load()
```
:::
:::{.column width=33%}
Fluxo
```{r}
"
{pepe: {
    legal: el cabongo,
hanna: barbera}

,
el: [cabongo,toro],
               joão:
       {grandão: foi,
  hanna: também}}
" |> 
  yaml::yaml.load()
```
:::
:::{.column width=33%}
Ambas
```{r}
"
objeto 1: {
      objeto A: oi,
    objeto B: tchau,
  objeto C: ué,
}
objeto 2:
  objeto A: oi
  objeto B: tchau
  objeto C: ué
" |> 
  yaml::yaml.load()
```
:::
::::



### YAML {.smaller}
#### Dicionários

Indicadores nos objetos

::::{.columns}
:::{.column}
- `:` para o valor
  - `:` tem que ser seguido de espaço `␣`, tab `\t` ou `\n`
  - `:` sem espaço é continuação de string
- `?␣` indicador explícito de chave
  - `?` tem que ser seguido de espaço `␣`
  - `:` só em linha seguinte e no mesmo nível do `?`
- qualquer valor pode ser uma chave
  - escalares, objetos ou até listas

:::
:::{.column}
```{r}
"
nome: Zé
? sobrenome do Zé
: da Silva
[nome: Zé]: mané
? [sobrenome do Zé: da Silva]
: putz
nome:dele: qual?
" |> 
  yaml::yaml.load()
```
:::
::::



### YAML {.smaller}
#### Dicionários

Indicadores de chave e de valor

::::{.columns}
:::{.column}
Estilo bloco

- `\n` para separar pares chave-valor
- valor vira `null` se 
    - não houver valor após o `:` e a próxima não for indentada

:::
:::{.column}
```{r}
"
nome: Zé
apelido:
sobrenome: da Silva
" |> 
  yaml::yaml.load()
```
:::
::::

\ 

::::{.columns}
:::{.column}
Estilo fluxo

- `{` e `}` para indicar início e fim
- `,` para separar pares chave-valor
- valor vira `null` se 
    - não houver valor após o `:␣` 
    - não houver `:`

:::
:::{.column}
```{r}
"{nome: Zé, apelido1: , apelido2, sobrenome: da Silva}" |>
  yaml::yaml.load()
```
:::
::::



### YAML {.smaller}
#### Âncoras, Aliases e Mesclagem de Aliases

::::{.columns}
:::{.column width=33%}
- Âncoras com `&`
- Aliases com `*`
- Mesclagem de aliases com `<<: *`
:::
:::{.column width=33%}
```r
"
autores: 
  - &autor1
    nome: &nome-do-otario Zé
    sobrenome: Mané
  - &autor2
    nome: &nome-da-espertona Zefa
    sobrenome: Manu
quem fez a cagada: *nome-do-otario
quem caguetou: *nome-da-espertona
quem se fudeu:
  quando rodou: 2023-12-31 23:59:59
  <<: *autor1
  se fudeu: muito
quem se deu bem: *autor2
" |> 
  yaml::yaml.load()
```
:::
:::{.column width=33%}
```{r}
#| echo: false
"
autores: 
  - &autor1
    nome: &nome-do-otario Zé
    sobrenome: Mané
  - &autor2
    nome: &nome-da-espertona Zefa
    sobrenome: Manu
quem fez a cagada: *nome-do-otario
quem caguetou: *nome-da-espertona
quem se fudeu:
  quando rodou: 2023-12-31 23:59:59
  <<: *autor1
  se fudeu: muito
quem se deu bem: *autor2
" |> 
  yaml::yaml.load()
```
:::
::::

::: notes
- âncoras permitem repetir valores (escalares, objetos ou listas) já lidos
  sem precisar digitar tudo de novo
- aliases marcam os lugares onde os valores já lidos serão repetidos
- a mesclagem de aliases permitem adicionar os pares chave-valor de um objeto
  aos pares chave-objeto de outro objeto
    - simplesmente usar o aliás não permite incluir mais pares chave-valor a um
    objeto, mas sim apenas usar os pares já lidos
- a mesclagem de aliases ***não é*** uma feature oficial do YAML, mas é amplamente
  suportado pela comunidade de usuários do formato
    
:::



### YAML {.smaller}
#### Listas

::::{.columns}
:::{.column}
Estilo bloco

- indicadores de lista
  - `-` para o valor
  - `\n` para separar valores

<!-- TODO AQUI: exemplos !!!!!!!!!!!! -->
:::
:::{.column}
Estilo fluxo

- indicadores de sequênica
  - `[` e `]` para indicar início e fim
  - `,` para separar valores

<!-- TODO AQUI: exemplos !!!!!!!!!!!! -->
:::
::::



### YAML {.smaller}
#### Aspas

::: notes
- Duplas
  - escape com `\`, `\x` (8 bits), `\u` (16 bits)  e `\U` (32 bits)
  - `\"` para quotar 
- Simples
  - não permite escapar
  - `''` para quotar
- Aspas só são obrigatórias quando há sequências sintática do YAML
  - com strings contendo a sequência `:␣` em qualquer lugar
  - strings *começando* com 
    - `&`, `*`, `!`, `[`, `]`, `{`, `}`, `@`, `#`, `%`, `|`, `"`,
      `'`, `` ` `` e `>`
    - `?␣`, `-␣` e `<<:␣` 
      - mas pode `:`, `?`, `-` ou `<<:` se *não for* seguidos de `␣`
    - se estiver no meio da string, não tem problema
:::

::::{.columns}
:::{.column}
- Duplas
  - permite escape com `\`, `\x`, `\u` e `\U`
  - escape `\"` para quotar 
- Simples
  - não permite escape
  - `''` para quotar

```{r}
r"(
duplas: "aceita escapes como \t e \x40 e quota assim: \" "
simples: 'não aceita escapes como \t e quota assim '' '
"chave: complicada": essa é uma chave que exige aspas, mas este valor dispensa
chave simples: "já este valor exige aspas: usa dois-pontos, então precisa"
)" |> 
  yaml::yaml.load()
```
:::
:::{.column}
- Aspas obrigatórias
  - strings contendo `:␣`
  - strings começando com
    - `&`, `*`, `!`, `[`, `]`, `{`, `}`, `@`, `#`, `%`, `|`, `"`, `'`, `` ` ``
       e `>`
    - `:␣`, `?␣`, `-␣` e `<<:␣` 
```{r}
#| error: true
"abc: @def" |>
  yaml::yaml.load()
```
```{r}
"abc: '@def'" |> 
  yaml::yaml.load()
```

:::
::::




### YAML {.smaller}
#### Quebras de linha

::: notes
- quando um valor de uma par chave-valor for muito extenso, é possível deixar
  chave e valor em linhas consecutivas
    - use `|` ou `>` após o `:` da chave
        - pode usar âncora entre o `:` e o `|` ou `>`
    - pule uma linha
    - indente
        - a indentação da primeira linha marca onde é o início para todas as
          linhas seguintes e essa indentação é removida do início de todas as
          linhas
    - escreva o valor, quebrando linha quantas vezes precisar
- quebra de linha *literal* com `|`
    - todas as quebras de linha são mantidas literalmente onde elas ocorrerem
- quebra de linha *"dobrada"* com `>`
    - quebras de linha simples são trocadas por espaço
    - em quebras de linha múltiplas, a primeira quebra é omitida, mas as
      seguintes são mantidas
- no fim do valor, é anexada uma quebra de linha
    - exceto se for usado um `|-` ou `>-`, 
    - nesse caso, essa quebra é omitida
    - e é possível que o valor deixe de ser string
- se houver múltiplas quebras de linha no final do valor, elas são substituídas
  por uma única quebra
    - exceto de for usado um `|+` ou `>+` 
    - nesse caso, o número de quebras original é mantido

:::

::::{.columns}
:::{.column width=33%}
- quebra literal com `|`
- quebra "dobrada" com `>`
- sem quebra final com `|-` e `>-`
- mantém o número original de quebras finais com `|+` e `>+`
:::
:::{.column width=33%}
```{r}
"
teste 1: &ancora |
  linha 1
  linha 2

  linha 3


  linha 4


teste 2: *ancora
teste 3: >
  linha 5
  linha 6

  linha 7


  linha 8


" |> 
  yaml::yaml.load()
```

:::
:::{.column width=33%}
```{r}
"
teste 4: |-
  linha 1
  linha 2



teste 5: |-
  42
teste 6: |+
  linha 4
  linha 5



" |> 
  yaml::yaml.load()
```
:::
::::



### YAML {.smaller}
#### Comentários

::: notes

- `#` 
  - o mesmo caractere de comentário do R, bash, python, 
  - tem vários nomes: cerquilha, jogo da velha, tralha, hashtag, hash, pound 
- se extende até o final da linha
- em qualquer lugar EXCETO dentro de quebra de linha com `: |` e `: >`
- se houver conteúdo *antes* do `#`, precisa de espaço antes do `#`
  - sem espaço antes, deixa de ser comentário

:::
- Com o caractere `#`
  - que nem no R
- não funciona 
    - *dentro* de quebra de linhas
    - dentro de aspas
    - sem espaço antes
    
```{r}
"
# aqui é comentário
---
# aqui também
abc: def  # aqui é comentário
ghi: jkl# aqui não é, pois faltou espaço
mno: |   # aqui ainda é comentário
  pqr  # mas aqui já não funciona mais
stu: 'vwx # aqui não é'
" |> 
  yaml::yaml.load()
```



### YAML {.smaller}
#### Bônus

Aplicativo `yq`

- Ferramenta que permite pré-processar YAML no sistema operacional antes de
  carregar em memória
  - `yq` = YAML query
    - análoga ao `jq` (JSON query)
- Linguagem de programação própria
  - Programação funcional orientada a filtros
  - Alguma curva de aprendizado



# JSON

## JSON

<!-- TODO AQUI!!!! -->



## JSON {.smaller}

```json
[
  {
    "cpf": "12345678901",
    "nome": "Pedro Paulo Eduardo Luís Carlos",
    "nasc": "01/01/2000",
    "cidade": "Natal",
    "saldo": -10.00
  },
  {
    "cpf": "11122233344",
    "nome": "Mari Ana Contacinco",
    "nasc": "30/06/1998",
    "cidade": "Araraquara",
    "saldo": 543.21
  },
  {
    "cpf": "99999999999",
    "nome": "Maria Elisabeta Antônia Celestamina",
    "nasc": "31/12/1999",
    "cidade": "Itaquaquecetuba",
    "saldo": 4333222.11
  }
]
```



# XML

## XML

<!-- TODO AQUI!!!! -->



## XML {.smaller}

```xml
<cadastro>
  <pessoa>
    <cpf>12345678901</cpf>
    <nome>Pedro Paulo Eduardo Luís Carlos</nome>
    <nasc>01/01/2000</nasc>
    <cidade>Natal</cidade>
    <saldo>-10.00</saldo>
  </pessoa>
  <pessoa>
    <cpf>11122233344</cpf>
    <nome>Mari Ana Contacinco</nome>
    <nasc>30/06/1998</nasc>
    <cidade>Araraquara</cidade>
    <saldo>543.21</saldo>
  </pessoa>
  <pessoa>
    <cpf>99999999999</cpf>
    <nome>Maria Elisabeta Antônia Celestamina</nome>
    <nasc>31/12/1999</nasc>
    <cidade>Itaquaquecetuba</cidade>
    <saldo>4333222.11</saldo>
  </pessoa>
</cadastro>
```



---
