---
title: "Data Hell on Format"
subtitle: >
    As mais variadas formas de seus arquivos de texto
    te darem dor de cabeça na hora da importação
    <br>
    *ou*
    <br>
    Como algo que era para ser simples pode ser tão complicado?
author: Marcelo Ventura Freire
# date: 2026-??-??
lang: pt-br
format: 
  revealjs: 
    # # formato 1920x1080
    # width: 1920
    # height: 1080
    # formato 1600x900
    width: 1600
    height: 900
    theme: blood
    slide-level: 3
    slide-number: 
      c/t
      # true
      # h/v
    show-slide-number: speaker
    transition: 
      none
      # zoom
    # smaller: true   # a tentação é grande
    chalkboard: true

---

```{r}
#| label: setup

library(tidyverse)
```


# Roadmap desta apresentação

## Roadmap desta apresentação

- 1^o^ dia: [Aqui](data-hell-on-byte.html)
  - Codificação do dado textual
  - Representando os caracteres na memória
  - Arquivos de Texto
  - Padronizações da POSIX
- 2^o^ dia: Esta apresentação
  - Estrutura do arquivo
  - Corrupção de dados 
- 3^o^ dia: [Aqui](data-hell-on-catwalk.html)
  - Um desfile de moda dos demônios dos sete círculos do inferno na passarela da
    importação de dados



# Formatos de Arquivos
(*ou* "Num era pra texto ser o tipo de arquivo de dados mais simples?!?")

## Formatos de Arquivos de Dados Textuais 

- Formatos binários
  - Imagens, PDF, DOCX, RTF
- Formatos baseados em texto
  - Formatos não estruturados
    - TXT, LaTeX, Markdown, HTLM
  - Formatos tabulares
    - FWF, DSV, TSV, CSV
  - Formatos hierárquicos
    - JSON, YAML, XML


## Formatos de Baseados em Texto

Vantagens

- Fáceis de inspecionar e depurar com qualquer editor de texto
- Portáveis entre sistemas e linguagens
- Versionáveis com Git



### Formatos de Baseados em Texto

::::: {.panel-tabset}
### TXT

::: {style="font-size: .5em;"}
EXTRATO DE MOVIMENTAÇÃO CADASTRAL

\ 

Durante a revisão anual dos registros financeiros municipais, foi analisada a situação de diversos cidadãos constantes na base histórica. Entre eles encontra-se Pedro Paulo Eduardo Luís Carlos, inscrito sob o CPF 123.456.789-01, nascido em 01/01/20001 e identificado como residente em Natal. Consta em seu registro um saldo negativo de R$ 10,00, situação que motivou encaminhamento para conferência complementar.

\ 

Também foi examinada a documentação referente a Mari Ana Contacinco, CPF 111.222.333-44, nascida em 30/06/1998 e vinculada ao município de Araraquara. Segundo os dados arquivados, seu saldo registrado era de R$ 543,21 na data da consolidação do relatório.

\ 

Em outro processo, verificou-se a existência de cadastro em nome de Maria Elisabeta Antônia Celestamina, portadora do CPF 999.999.999-99, nascida em 31/12/1999 e domiciliada em Itaquaquecetuba. O sistema apontava para essa contribuinte um saldo de R$ 4.333.222,11, valor significativamente superior à média observada nos demais registros avaliados durante o mesmo procedimento.

\ 

Os dados acima foram citados nos autos apenas para fins de auditoria e rastreabilidade documental, preservando-se integralmente as informações constantes nos registros originais consultados pela equipe técnica.

\ 

São Paulo, 29 de maio de 2026.

\ 

João Augusto Pereira de Almeida  
Coordenador de Cadastro e Controle Financeiro  
Secretaria de Administração e Gestão Cadastral
:::

### FWF
```fwf
12345678901PEDRO PAULO EDUARDO LUIS CARLOS                    01012000NATAL              -00000000001000
11122233344MARI ANA CONTACINCO                                30061998ARARAQUARA         +00000000054321
99999999999MARIA ELISABETA ANTONIA CELESTAMINA                31121999ITAQUAQUECETUBA    +00000433322211
```
### CSV
<!-- usei essa tag da lingugem lua só pelo highlight sintático útil para representar o CSV -->
```lua
cpf,nome,nasc,cidade,saldo
12345678901,"Pedro Paulo Eduardo Luís Carlos",2000-01-01,"Natal",-10.00
11122233344,"Mari Ana Contacinco",1998-06-30,"Araraquara",543.21
99999999999,"Maria Elisabeta Antônia Celestamina",1999-12-31,"Itaquaquecetuba",+4333222.11
```
### YAML
```yaml
- cpf: 12345678901
  nome: Pedro Paulo Eduardo Luís Carlos
  nasc: 2000-01-01
  cidade: Natal
  saldo: -10.00
- cpf: 11122233344
  nome: Mari Ana Contacinco
  nasc: 1998-06-30
  cidade: Araraquara
  saldo: 543.21
- cpf: 99999999999
  nome: Maria Elisabeta Antônia Celestamina
  nasc: 1999-12-31
  cidade: Itaquaquecetuba
  saldo: 4333222.11
```
### YAML
```yaml
cpf: 
  - 12345678901
  - 11122233344
  - 99999999999
nome: 
  - Pedro Paulo Eduardo Luís Carlos
  - Mari Ana Contacinco
  - Maria Elisabeta Antônia Celestamina
nasc: 
  - 2000-01-01
  - 1998-06-30
  - 1999-12-31
cidade: 
  - Natal
  - Araraquara
  - Itaquaquecetuba
saldo:
  - -10.00
  - 543.21
  - 4333222.11
```
### JSON
```json
[
  {
    "cpf": 12345678901,
    "nome": "Pedro Paulo Eduardo Luís Carlos",
    "nasc": "01/01/2000",
    "cidade": "Natal",
    "saldo": -10.00
  },
  {
    "cpf": 11122233344,
    "nome": "Mari Ana Contacinco",
    "nasc": "30/06/1998",
    "cidade": "Araraquara",
    "saldo": 543.21
  },
  {
    "cpf": 99999999999,
    "nome": "Maria Elisabeta Antônia Celestamina",
    "nasc": "31/12/1999",
    "cidade": "Itaquaquecetuba",
    "saldo": 4333222.11
  }
]
```
### JSON
```json
{
  "cpf": [12345678901, 11122233344, 99999999999],
  "nome": ["Pedro Paulo Eduardo Luís Carlos", "Mari Ana Contacinco", "Maria Elisabeta Antônia Celestamina"],
  "nasc": ["01/01/2000", "30/06/1998", "31/12/1999"],
  "cidade": ["Natal", "Araraquara", "Itaquaquecetuba"],
  "saldo": [-10.00, 543.21, 4333222.11]
}
```

Obs.: Lembra um data frame, não?

### XML
```xml
<cadastro>
  <pessoa>
    <cpf>12345678901</cpf>
    <nome>Pedro Paulo Eduardo Luís Carlos</nome>
    <nasc>01/01/2000</nasc>
    <cidade>Natal</cidade>
    <saldo>-10.00</saldo>
  </pessoa>
  <pessoa>
    <cpf>11122233344</cpf>
    <nome>Mari Ana Contacinco</nome>
    <nasc>30/06/1998</nasc>
    <cidade>Araraquara</cidade>
    <saldo>543.21</saldo>
  </pessoa>
  <pessoa>
    <cpf>99999999999</cpf>
    <nome>Maria Elisabeta Antônia Celestamina</nome>
    <nasc>31/12/1999</nasc>
    <cidade>Itaquaquecetuba</cidade>
    <saldo>4333222.11</saldo>
  </pessoa>
</cadastro>
```
### XML
```xml
<cadastro>
  <pessoa id="12345678901">
    <nome>Pedro Paulo Eduardo Luís Carlos</nome>
    <nasc>01/01/2000</nasc>
    <cidade>Natal</cidade>
    <saldo>-10.00</saldo>
  </pessoa>
  <pessoa id="11122233344">
    <nome>Mari Ana Contacinco</nome>
    <nasc>30/06/1998</nasc>
    <cidade>Araraquara</cidade>
    <saldo>543.21</saldo>
  </pessoa>
  <pessoa id="99999999999">
    <nome>Maria Elisabeta Antônia Celestamina</nome>
    <nasc>31/12/1999</nasc>
    <cidade>Itaquaquecetuba</cidade>
    <saldo>4333222.11</saldo>
  </pessoa>
</cadastro>
```
:::::

# Formatos Não Estruturados

## Formatos Não Estruturados

- Informações armazenadas sem esquema que seja descritível algoritmicamente ou
  que pelo menos seja previsível
- Documentos de texto, e-mails, matérias em jornal, páginas web, mensagens,
  postagens em rede social
- Extração e interpretação automatizadas para identificar estrutura, significado
  e padrões textuais
- Formatos de arquivo: TXT, LaTeX, markdown, HTML
- Não será nosso foco

::: notes
- Informações armazenadas sem esquema algoritmicamente descrito ou pelo menos
  previsível
    - documentos de texto, e-mails, matérias em jornais, revistas ou publicações
      especializadas, páginas web, mensagens, postagens em rede social
- Análise só é possível usando técnicas de extração automatizada (como raspagem
  e webscraping) e de interpretação automatizada (processamento de linguagem
  natural, LLM) para identificar estrutura, significado e padrões textuais
  implícitos no conteúdo
    - texto puro, LaTeX, markdown, HTML
- Não será nosso foco
:::



# Formatos Tabulares

## Formatos Tabulares

- Organizado em linhas e colunas
- Cada linha é uma observação
- Cada coluna é uma variável
- Todas as linhas têm o mesmo número de coluna
- As variáveis estão sempre na mesma ordem

::: note
- Organizado em linhas e colunas
- Cada linha é uma observação/unidade/instância/ocorrência/indivíduo/respondente/etc.
- Cada coluna é uma característica/variável/atributo/campo da observação
- Todas as linhas têm o mesmo número de coluna
- As variáveis estão sempre na mesma ordem
:::


## Formatos Tabulares

Principais formatos

- FWF (fixed width fields)
- DSV (delimiter separated values)
    - TSV (tab separated values)
    - CSV (comma separated values)
    - "CSV 2"



### Formatos Tabulares

#### FWF (fixed width fields)

- colunas com tamanho fixo
- preenchimento (filler) com caractere imprimível arbitrário
- *enconding* usual: ASCII, sem caracteres acentuados e só maiúsculas
- geralmente acompanhado de um *dicionário de variáveis*
- não suporta comentários
- contexto mais prováveis: mainframe
  - remessas bancárias, escrituração fiscal digital
  - microdados de algumas pesquisas do IBGE (PNAD, Censo)
  - registros de seguradoras, previdência, Receita Federal

::: notes
- colunas com tamanho fixo
  - desperdiça muito espaço, mas ...
  - ... tem o acesso aleatório mais rápido possível (indexação direta)
- alinhamento visual das colunas ao longo das linhas
- preenchimento (filler) com caractere imprimível arbitrário
  - frequentemente, espaço para strings e `0` para números
- *enconding* usual: ASCII (sem caracteres acentuados)
  - frequentemente: só maiúsculas
- geralmente acompanhado de um *dicionário de variáveis*
  - arquivo com os metadados das colunas
    - nomes, tamanhos, formato, restrições etc.
    - dados textuais 
    - ou mesmo código descrevendo as colunas
  - geralmente não tem linha com cabeçalho
- não suporta comentários
- ainda é usado principalmente em ambiente de mainframes
:::



### Formatos Tabulares

#### FWF (fixed width fields)

Dicionário de variáveis

```csv
variavel,tipo,largura,precisao
cpf,n,11,0
nome,c,50,0
dianasc,n,2,0
mesnasc,n,2,0
anonasc,n,4,0
cidade,c,20
saldo,f,12,2
```
Arquivo de Dados


```fwf
12345678901PEDRO PAULO EDUARDO LUIS CARLOS                    01012000NATAL               -0000000001000
11122233344MARI ANA CONTACINCO                                30061998ARARAQUARA          +0000000054321
99999999999MARIA ELISABETA ANTONIA CELESTAMINA                31121999ITAQUAQUECETUBA     +0000433322211
```

```
    [        1][        1         2          3         4         ][][][  ][       1          ][            ]
    [234567890][2345678901234567890123455678901234567890123456789][][][23][234567890123456789][234567890123]
    referência para verificar visualmente o alinhamento das colunas - não faz parte do arquivo de dados
```



### Formatos Tabulares
#### FWF (fixed width fields)

```{r}
#| echo: true

"
12345678901PEDRO PAULO EDUARDO LUIS CARLOS                   01012000NATAL               -0000000001000
11122233344MARI ANA CONTACINCO                               30061998ARARAQUARA          +0000000054321
99999999999MARIA ELISABETA ANTONIA CELESTAMINA               31121999ITAQUAQUECETUBA     +0000433322211
" |> 
  I() |>    # ← frescura do pacote {readr}
  read_fwf(
    col_positions = 
      fwf_widths(
        widths = c(11, 50, 2, 2, 4, 20, 12),
        col_names = c("cpf", "nome", "dianasc", "mesnasc", "anonasc", "cidade", "saldo")
      ),        
    col_types = "ncnnncn"
  )
```



### Formato Tabulares
#### DSV (delimiter separated values)

- colunas com largura variável
- separador de colunas: um caractere arbitrário (exceto de controle)
- aspas simples `'` ou duplas `"` para delimitar as strings
- casos particulares
  - TSV (tab separated values)
  - CSV (comma separated values)
  - "CSV 2" ("comma separated values" 2)

::: notes
- as colunas têm tamanho variável nas linhas
- um caractere arbitrário (exceto de controle) pode ser escolhido como separador
  de campos dentro de uma linha
- sem alinhamento visual entre os campos/colunas
- campos com largura variável
- possível uso de aspas simples `'` ou duplas `"` para delimitar as strings
- casos particulares
  - TSV (tab separated values)
  - CSV (comma separated values)
  - "CSV 2" ("comma separated values" 2)
- não aceita comentários
:::

<!-- usei essa tag da linguagem ruby só pelo highlight sintático útil para representar o DSV -->
```ruby
cpf|nome|nasc|cidade|saldo
12345678901|Pedro Paulo Eduardo Luís Carlos|2000-01-01|Natal|-10.00
11122233344|Mari Ana Contacinco|1998-06-30|Araraquara|543.21
99999999999|Maria Elisabeta Antônia Celestamina|1999-12-31|Itaquaquecetuba|+4333222.11
```



### Formato Tabulares
#### DSV (delimiter separated values)

```{r}
"cpf|nome|nasc|cidade|saldo
12345678901|Pedro Paulo Eduardo Luís Carlos|2000-01-01|Natal|-10.00
11122233344|Mari Ana Contacinco|1998-06-30|Araraquara|543.21
99999999999|Maria Elisabeta Antônia Celestamina|1999-12-31|Itaquaquecetuba|+4333222.11" |> 
  I() |>
  read_delim(delim = "|")
```



### Formato Tabulares

#### TSV (tab separated values)

- separador de colunas: caractere de tabulação (`"\t"`)
- geralmente, aspas (`'` ou `"`) não são usadas

```ruby
cpf	nome	nasc	cidade	saldo
12345678901	Pedro Paulo Eduardo Luís Carlos	2000-01-01	Natal	-10.00
11122233344	Mari Ana Contacinco	1998-06-30	Araraquara	543.21
99999999999	Maria Elisabeta Antônia Celestamina	1999-12-31	Itaquaquecetuba	+4333222.11
```

Mas na verdade é

<!-- python: gambiarra para destacar os \t -->

```python
"cpf\tnome\tnasc\tcidade\tsaldo\n"
"12345678901\tPedro Paulo Eduardo Luís Carlos\t2000-01-01\tNatal\t-10.00\n"
"11122233344\tMari Ana Contacinco\t1998-06-30\tAraraquara\t543.21\n"
"99999999999\tMaria Elisabeta Antônia Celestamina\t1999-12-31\tItaquaquecetuba\t+4333222.11\n"
```



### Formato Tabulares

#### TSV (tab separated values)

```{r}
#| echo: true

"cpf\tnome\tnasc\tcidade\tsaldo
12345678901\tPedro Paulo Eduardo Luís Carlos\t2000-01-01\tNatal\t-10.00
11122233344\tMari Ana Contacinco\t1998-06-30\tAraraquara\t543.21
99999999999\tMaria Elisabeta Antônia Celestamina\t1999-12-31\tItaquaquecetuba\t+4333222.11" |>
  I() |>
  read_tsv()
```



### Formato Tabulares

#### CSV (comma separated values)

- separador de colunas: caractere vírgula `,`
- caractere ponto `.` como separador decimal

<!-- usei essa tag da lingugem lua só pelo highlight sintático útil para representar o CSV -->
```lua
cpf,nome,nasc,cidade,saldo
12345678901,"Pedro Paulo Eduardo Luís Carlos",2000-01-01,"Natal",-10.00
11122233344,"Mari Ana Contacinco",1998-06-30,"Araraquara",543.21
99999999999,"Maria Elisabeta Antônia Celestamina",1999-12-31,"Itaquaquecetuba",+4333222.11
```



### Formato Tabulares

#### CSV (comma separated values)

```{r}
#| echo: true

"cpf,nome,nasc,cidade,saldo
12345678901,Pedro Paulo Eduardo Luís Carlos,2000-01-01,Natal,-10.00
11122233344,Mari Ana Contacinco,1998-06-30,Araraquara,543.21
99999999999,Maria Elisabeta Antônia Celestamina,1999-12-31,Itaquaquecetuba,+4333222.11" |> 
  I() |>
  read_csv()
```



### Formato Tabulares

#### "CSV 2" ("comma separated values" 2)

- separador de colunas: caractere ponto-e-vírgula `;`
  - "*comma* separated values", só que separado por *semi-colon*
- caractere vírgula `,` como separador decimal

<!-- usei essa tag da lingugem lua só pelo highlight sintático útil para representar o CSV -->
```lua
cpf;nome;nasc;cidade;saldo
12345678901;"Pedro Paulo Eduardo Luís Carlos";2000-01-01;"Natal";-10,00
11122233344;"Mari Ana Contacinco";1998-06-30;"Araraquara";543,21
99999999999;"Maria Elisabeta Antônia Celestamina";1999-12-31;"Itaquaquecetuba";+4333222,11
```



### Formato Tabulares

#### "CSV 2" ("comma separated values" 2)

```{r}
#| echo: true

"cpf;nome;nasc;cidade;saldo
12345678901;Pedro Paulo Eduardo Luís Carlos;2000-01-01;Natal;-10,00
11122233344;Mari Ana Contacinco;1998-06-30;Araraquara;543,21
99999999999;Maria Elisabeta Antônia Celestamina;1999-12-31;Itaquaquecetuba;+4333222,11" |> 
  I() |>
  read_csv2()
```



### Bônus! 

Ferramentas do Linux para pré-processar no disco os arquivos antes de importar
para a memória no R, principalmente se forem arquivos grandes

- FWF
  - nativos: `cut`, `awk`/`gawk`, `sed`
  - acréscimos: `guesswidth`
- TSV
  - nativos: `cut`, `awk`, `sort`, `uniq`, `join`, `paste`, `comm`, `grep`
  - acréscimos: `xsv`/`qsv`, `tsvkit`
- CSV
  - nativos: `awk`/`gawk`, `sed`, `grep`
  - acréscimos: `csvtk`, `csvkit`, `xsv`/`qsv`



### Bônus! 
#### FWF

```bash
#! /bin/bash
# col 1: 1-10, col 2: chars 11-20, col 3: chars 21-30
cut -c1-10,11-20,21-30 arquivo.fwf

# Com sed para remover espaços extras
cut -c1-10,11-20 arquivo.fwf | sed 's/  */ /g'
```



### Bônus! 
#### TSV

```bash
#! /bin/bash
# extrair colunas 1 e 3
cut -f1,3 arquivo.tsv

# ordenar pela 2^a^ coluna
sort -t$'\t' -k2 arquivo.tsv

# o awk é um universo de possibilidades a se explorar
awk -F'\t' '{print $2}' arquivo.tsv
```



### Bônus! 
#### CSV

```bash
#! /bin/bash
# só funciona bem se não tiver campo com vírgulas ou aspas
cut -d',' -f1,3 arquivo.csv
awk -F',' '{print $2}' arquivo.csv

# do contrário, tem que caprichar na regex
awk '/^"[^"]*",   {print $2}' arquivo.csv
```



# Formatos Hierárquicos

## Formatos Hierárquicos

- Representação dos dados com extrutura complexa em forma textual
  - Representação em forma de *árvore* 
  - Serialização
- Tipos de dados
  - escalares
  - conjuntos de pares chave-valor
  - listas de valores
- Permite armazenar dados e metadados no mesmo lugar

::: notes
- Permitem escrever na forma de texto os dados com estrutura complexa que estão
  na memória do computador dentro de algum programa, como o R ou o python --- 
  os quais são primeiramente ambientes computacionais
- as linguagens com as quais se pode escrever scripts para esses ambientes
  também recebem esses nomes
- isso é chamado de *serialização*
- os dados podem ser 
  - escalares
  - conjuntos de pares chave-valor
  - listas de dados
- escalares podem ser
  - string de caracteres Unicode
  - números inteiros, frações, reais, complexos etc.
  - datas, hora ou timestamp
  - dados binários, como imagem bitmap ou raster, áudio, vídeo
  - etc.
- conjunto de pares chave-valor: 
  - *chave* é o nome do dado, que nem o nome de uma variável
  - *valor* é um dado, que nem o conteúdo da variável
  - esse dado, por sua vez, pode ser 
    - um escalar
    - um *outro* conjunto de pares chave-valor *aninhado*
    - uma lista de dados
  - um par *chave-valor* é uma chave acompanhada de um valor
  - não existe ordenação entre os pares
- lista de dados:
  - um grupo ordenado de valores, que são dados, que podem ser
    - escalares
    - conjuntos de pares chave-valor
    - *outras* listas de valores *aninhadas*
- com isso, podem ser armazenados no mesmo arquivo os dados e os metadados
  (os dados sobre os dados), como por exemplo
  - tipo do dado
  - formatação
  - origem do dado
  - responsável pela mensuração e/ou verificação
  - conjunto de valores válidos
  - regras de validação
  - etc.
:::



### Árvore

Uma árvore é um *grafo acíclico*

::::{.columns}
:::{.column}
```{dot}
//| fig-width: 4
//| fig-cap: Árvore (enraizada)
digraph {
  rankdir=TB
  bgcolor=transparent
  fontsize=15
  penwidth=1.5
  node[shape=circle, color=white, fontcolor=white]
  edge[color=white]
  raiz [label="raíz"]
  filho1 [label="folha"]
  filho2 [label="ramo"]
  filho3 [label="ramo"]
  neto0 [style=invisible]
  neto1 [label="folha"]
  neto2 [label="folha"]
  neto3 [label="folha"]
  {rank=same; raiz}
  {rank=same; filho1, filho2}
  {rank=same; neto1, neto2}
  raiz -> filho1
  raiz -> filho2
  raiz -> filho3
  filho1 -> neto0 [style=invisible, arrowhead=none]
  filho2 -> neto1
  filho2 -> neto2
  filho3 -> neto3
}
```
:::
:::{.column}
```{dot}
//| fig-width: 4
//| fig-cap: Árvore livre
graph {
  rankdir=LR
  bgcolor=transparent
  fontsize=15
  penwidth=1.5
  node[shape=circle, color=white, fontcolor=white]
  edge[color=white]
  1 -- 2
  2 -- 3
  3 -- 4
  3 -- {5, 6}
  4 -- 7
}
```
:::
::::

::: notes
- Uma árvore é um *grafo acíclico*
- se escolhemos um nó para ser a *raíz* dessa árvore
- ela é *enraizada* se tiver um nó escolhido como raiz
  - nesse caso, consideramos esse grafo acíclico como sendo *direcional*
  - aqui, *árvore* significará *árvore enraizada*
  - o nó raiz não recebe setas
  - os outros nós recebem uma única seta
  - um nó pode ou não gerar setas
    - se gerar, será chamado *nó interno* ou *ramos*
    - se não gerar, será chamado *nó terminal* ou *folha*
- também existem as *árvores livres*, que não têm um nó raiz
  -  nesse caso, é um grafo acíclico *não direcional*
:::

. . .

\ \ 

Aqui, *árvore* significará *árvore enraizada*




### Grafo

::::{.columns}
:::{.column width=33%}
```{dot}
//| fig-width: 4
//| fig-height: 3
//| fig-cap: Grafo
graph {
  bgcolor=transparent
  fontsize=15
  penwidth=1.5
  node[shape=circle, color=white, label="", fontcolor=white]
  edge[color=white, label="            ", fontcolor=white]
  a [label="nó"]
  a -- b -- c
  a -- c [label=" elo"]
  c -- c
  {rank=same; a}
  {rank=same; b, c}
}
```
```{dot}
//| fig-width: 4
//| fig-height: 3
//| fig-cap: Multigrafo
graph {
  bgcolor=transparent
  fontsize=15
  penwidth=1.5
  node[shape=circle, color=white, label=""] // , fontcolor=white
  edge[color=white , label="   "] //
  a -- b -- c -- a [weight=10]
  a -- b [weight=0]
  a -- b [weight=0]
  c -- c
  {rank=same; a}
  {rank=same; b, c}
}
```
:::
:::{.column width=33%}
```{dot}
//| fig-width: 4
//| fig-height: 3
//| fig-cap: Grafo não direcional
graph {
  bgcolor=transparent
  fontsize=15
  penwidth=1.5
  node[shape=circle, color=white, label=""]
  edge[color=white, label="           "]
  a -- b -- c
  c -- a [style=invisible]
  {rank=same; a}
  {rank=same; b, c}
}
```
```{dot}
//| fig-width: 4
//| fig-height: 3
//| fig-cap: Grafo direcional
digraph {
  bgcolor=transparent
  fontsize=15
  penwidth=1.5
  node[shape=circle, color=white, label=""]
  edge[color=white, label="           "]
  a -> b -> c
  c -> a [style=invisible, arrowhead=none]
  {rank=same; a}
  {rank=same; b, c}
}
```
:::
:::{.column width=33%}
```{dot}
//| fig-width: 4
//| fig-height: 3
//| fig-cap:  Grafo direcional com ciclos
digraph {
  bgcolor=transparent
  fontsize=15
  penwidth=1.5
  node[shape=circle, color=white, label=""]
  edge[color=white, label="           "]
  a -> b -> c -> a
  {rank=same; a}
  {rank=same; b, c}
}
```
```{dot}
//| fig-width: 4
//| fig-height: 3
//| fig-cap:  Grafo direcional acíclico (DAG)
digraph {
  bgcolor=transparent
  fontsize=15
  penwidth=1.5
  node[shape=circle, color=white, label=""]
  edge[color=white, label="           "]
  a -> b -> c
  c -> a [style=invisible, arrowhead=none]
  {rank=same; a}
  {rank=same; b, c}
}
```
:::
::::



### Serialização

Árvores são compostas de nós e arestas 

```{dot}
digraph {
  rankdir=LR
  nodesep=0.5
  ranksep=0.5
  bgcolor=transparent
  node [
    shape=box,
    style=rounded,
    color=white,
    fontcolor=white,
    fontsize=20,
    penwidth=1.5
  ]
  edge [
    color=white,
    fontcolor=white,
    fontsize=15,
    penwidth=1.5
  ]
  // nós
  Nativo [label="Nativo\n(Estrutura de dados)"]
  Represent [label="Representação\n(Grafo)"]
  Serial [label="Serialização\n(Árvore)"]
  Present [label="Apresentação\n(Texto)"]
  // setas
  Nativo:n -> Represent:n [label="Representando"]
  Nativo:s -> Represent:s [label="Construindo", dir=back]
  Represent:n -> Serial:n [label="Serializando"]
  Represent:s -> Serial:s [label="Compondo", dir=back]
  Serial:n -> Present:n [label="Apresentando"]
  Serial:s -> Present:s [label="Interpretando\n(parse)", dir=back]
  // nós virtuais
  Inicio1 [style=invisible]
  Inicio2 [style=invisible]
  Final1 [style=invisible]
  Final2 [style=invisible]
  Inicio1 -> Final1 [label="Gravando\n(Dump)"]
  Final2 -> Inicio2 [label="Carregando\n(Load)", labelloc=c]
  // separando
  subgraph {
    label="Aplicação"
    color=white
    fontcolor=white
    fontsize=12
    penwidth=0.5
    Inicio1
    Nativo
    Inicio2
  }
  subgraph {
    label="Serialização"
    color=white
    fontcolor=white
    fontsize=12
    penwidth=0.5
    Represent
    Serial
    Present
    Final1
    Final2
  }
  // posicionamento
  Nativo -> Represent -> Serial -> Present [weight=100, style=invisible, arrowhead=none]
  {rank=same; Inicio1, Nativo, Inicio2}
  Inicio1 -> Nativo -> Inicio2 [weight=100, style=invisible, arrowhead=none]
  {rank=same; Represent}
  {rank=same; Serial}
  {rank=same; Final1, Present, Final2}
  Final1 -> Present -> Final2 [weight=100, style=invisible, arrowhead=none]
}
```

Adaptado de <https://yaml.org/spec/1.2.2/#32-information-models>



### Tipos de Dados

::::{.columns}
:::{.column}
- Escalares
```r
"olá! 😃"
2L
TRUE
5.5
3 + 5i
ymd("2026-01-01")
ymd_hmd("2026-01-01 12:34:56")
NA
NA_character_
NA_integer_
Inf
NaN
```
:::
:::{.column}
- Conjuntos de pares chave-valor
```r
list(primeira = "1a", segunda = 23, resposta = 3:5)
```
- Listas de valores
```r
3:5
list(3 + 2i,3:5,"mané", NA, list(opa = "ué", quanto = 2))
```
:::
::::

::: notes
- escalares 
  - podem ser
    - números inteiros, frações, reais, complexos etc.
    - string de caracteres Unicode
    - datas, hora ou timestamp
    - valores lógicos TRUE/FALSE
    - missing, infinito, etc.
    - dados binários na forma de blob binários
      - que podem conter imagem bitmap ou raster, áudio, vídeo
    - etc.
  - no R, seriam os vetores de tamanho unitário
  - no python, seria o dado básico padrão
- conjunto de pares chave-valor: 
  - *chave* é o nome do dado, que nem o nome de uma variável
  - *valor* é um dado, que nem o conteúdo da variável
  - esse dado, por sua vez, pode ser 
    - um escalar
    - um *outro* conjunto de pares chave-valor *aninhado*
    - uma lista de dados
  - um par *chave-valor* é uma chave acompanhada de um valor
  - não existe ordenação entre os pares
  - no R, seriam as listas nomeadas
    - cujos itens são acessados por *nome*
  - no python, seriam os dicionários
- lista de dados:
  - um grupo ordenado de valores, que são dados, que podem ser
    - escalares
    - conjuntos de pares chave-valor
    - *outras* listas de valores *aninhadas*
  - no R, seriam as listas não nomeadas
    - cujos itens são acessados por *posição*
    - se for uma lista de valores escalares, então seria o vetor
:::



## Formatos Hierárquicos

Formatos mais em uso hoje em dia:

- YAML
- JSON
- XML

::: notes
- YAML pode ser lido como em inglês *yamel* rimando com *camel* 
  ou, aportuguesando, iémou, iémol, iêmou, iêmol whatever
- JSON pode ser lido em inglês como o nome próprio Jason 
  ou, aportuguesando, como djêizioum
- XML é xis-eme-éle mesmo
:::


# YAML

## YAML

- YAML = "YAML Ain't Markup Language" 
- Linguagem de serialização de dados
- Baseada em Unicode
- Legibilidade humana

::: notes
- YAML é um backronym (um acrônimo recursivo) que significa
  "YAML Ain't Markup Language" 
- Linguagem de serialização de estruturas de dados nativas baseada em Unicode
  com o objetivo adicional de ser amigável à leitura humana
:::


<!-- TODO AQUI!!!! -->



## YAML {.smaller}

```yaml
- cpf: 12345678901
  nome: Pedro Paulo Eduardo Luís Carlos
  nasc: 2000-01-01
  cidade: Natal
  saldo: -10.00
- cpf: 11122233344
  nome: Mari Ana Contacinco
  nasc: 1998-06-30
  cidade: Araraquara
  saldo: 543.21
- cpf: 99999999999
  nome: Maria Elisabeta Antônia Celestamina
  nasc: 1999-12-31
  cidade: Itaquaquecetuba
  saldo: 4333222.11
```

\ \ 

::: {callout-note text="Cuidado!"}
Parece markdown, mas ***não é*** markdown
:::



### YAML
#### Recursos

- Tipos
  - Escalares (*scalars*)
    - Tipagem explícita
  - Conjuntos de pares chave-valor (*mappings*)
    - Âncoras, aliases e 
  - Listas de valores (*sequences*)
- Quebras de linha (*wrapping*)
- Comentários
- Estilos bloco (*block*) e fluxo (*flow*)
- Diretivas YAML


### YAML
#### Escalares

- tipos
- tipagem implícita
- tipagem explícita

<!-- TODO AQUI !!!!!!!!!!!! -->


### YAML
#### Conjuntos de pares chave-valor

- estilo bloco
- estilo fluxo
- âncoras, aliases e 


::::{.columns}
:::{.column}
Escalares:

- 
:::
:::{.column}
Conjuntos de pares chave-valor:

- Block mode
- Flow
:::
:::{.column}
Listas de valores:
:::
::::






# JSON

## JSON

<!-- TODO AQUI!!!! -->



## JSON {.smaller}

```json
[
  {
    "cpf": 12345678901,
    "nome": "Pedro Paulo Eduardo Luís Carlos",
    "nasc": "01/01/2000",
    "cidade": "Natal",
    "saldo": -10.00
  },
  {
    "cpf": 11122233344,
    "nome": "Mari Ana Contacinco",
    "nasc": "30/06/1998",
    "cidade": "Araraquara",
    "saldo": 543.21
  },
  {
    "cpf": 99999999999,
    "nome": "Maria Elisabeta Antônia Celestamina",
    "nasc": "31/12/1999",
    "cidade": "Itaquaquecetuba",
    "saldo": 4333222.11
  }
]
```



# XML

## XML

<!-- TODO AQUI!!!! -->



## XML {.smaller}

```xml
<cadastro>
  <pessoa>
    <cpf>12345678901</cpf>
    <nome>Pedro Paulo Eduardo Luís Carlos</nome>
    <nasc>01/01/2000</nasc>
    <cidade>Natal</cidade>
    <saldo>-10.00</saldo>
  </pessoa>
  <pessoa>
    <cpf>11122233344</cpf>
    <nome>Mari Ana Contacinco</nome>
    <nasc>30/06/1998</nasc>
    <cidade>Araraquara</cidade>
    <saldo>543.21</saldo>
  </pessoa>
  <pessoa>
    <cpf>99999999999</cpf>
    <nome>Maria Elisabeta Antônia Celestamina</nome>
    <nasc>31/12/1999</nasc>
    <cidade>Itaquaquecetuba</cidade>
    <saldo>4333222.11</saldo>
  </pessoa>
</cadastro>
```



---
