---
title: Data Hell on Earth
subtitle: >
    As mais variadas formas de seus arquivos de dados textuais
    <br>
    te darem dor de cabeĂ§a na hora da importaĂ§ĂŁo
    <br>
    *ou*
    <br>
    Como algo que era para ser simples pode ser tĂŁo complicado?
author: Marcelo Ventura Freire
date: 2026-05-11
lang: pt-br
format: 
  revealjs: 
    theme: blood
    slide-level: 3
    slide-number: 
      c/t
      # true
      # h/v
    show-slide-number: speaker
    transition: 
      none
      # zoom
    # smaller: true   # a tentaĂ§ĂŁo Ă© grande
    chalkboard: true
---

```{r}
#| label: setup
#| include: false

library(tidyverse)
```

# IntroduĂ§ĂŁo 
(*ou* "PQ CMG?!?!?!?!? đ­")

### SituaĂ§ĂŁo (que era para ser) tĂ­pica

exemplo

### SituaĂ§ĂŁo tĂ­pica de verdade

exemplo

# Roadmap de onde pode dar merda

## Onde pode dar merda?

- CodificaĂ§ĂŁo do dado textual (*encoding*)
- Armazenamento do dado em memĂłria/disco
- Estrutura do arquivo
- CorrupĂ§ĂŁo de dados na geraĂ§ĂŁo e armazenamento
- CorrupĂ§ĂŁo de dados na transmissĂŁo e manuseio

# CodificaĂ§ĂŁo do dado textual

## ComeĂ§ando do princĂ­pio
(*ou* "E no princĂ­pio era ~~o verbo~~ \ ~~o ascii~~ \ ~~o byte~~ \ o bit")

## Bits e bytes

- 1 bit = 0 ou 1
- 8 bits = 1 byte
- 1 byte = 1 letra
- 1 conjunto de letras = 1 linha
- 1 conjunto de linhas = 1 arquivo de dados textuais

Simples, certo?

. . .

> "Achou errado, otĂĄrio!" --- Rogerinho do IngĂĄ

### *Encoding*

> "There is no spoon" (Matrix)

- NĂŁo existem letras dentro do computador, somente nĂșmero em base binĂĄria, onde
  cada bit pode ser 0 ou 1
- O que chamamos de caracteres ("letras") sĂŁo uma *convenĂ§ĂŁo **arbitrĂĄria*** de
  associaĂ§ĂŁo especĂ­fica entre um conjunto de valores numĂ©ricos e um conjunto de
  letra
- Pode haver vĂĄrias formas de fazer essa associaĂ§ĂŁo entre valor numĂ©rico e 
  caracter

. . .

Cada uma dessas formas Ă© chamada de *enconding*



### *Encoding*  {.smaller}
#### Problema 1

No inĂ­cio da computaĂ§ĂŁo, cada fabricante de computador criou o seu prĂłprio 
*encoding* prĂłprio:

- com conjuntos de caracteres diferentes:
    - caracter em um *encoding* sem correspondĂȘncia em outro
    - *encoding* com letras maiĂșsculas e minĂșsculas vs *encoding* sĂł com
      maiĂșsculas
- usando *quantidades de bits* diferentes:
    - alguns fabricantes usavam bytes de 6 bits
    - outros usavam bytes de 7 
    - outros ainda usavam bytes de 8 bits


### *Encoding*  {.smaller}
#### Problema 2

Eram necessĂĄrios

- *caracteres imprimĂ­veis*: letras, dĂ­gitos, sinais de pontuaĂ§ĂŁo, sĂ­mbolos
  matemĂĄticos ou sĂ­mbolos como `@`, `#`, `$` etc.
- caracteres tambĂ©m para computador se comunicar
    - com os seus dispositivos
        - teclado, impressora, leitora de cartĂŁo perfurado, teletipo,
          perfuradora de cartĂŁo, modem, unidade de fita magnĂ©tica, monitor de
          vĂ­deo etc.
    - com outros computadores
    - esses sĂŁo os *caracteres de controle*


<!---
### *Encoding*  {.smaller}
#### Exemplo de caracteres de controle

- um para mandar a impressora para subir uma linha
- outro para mandar a impressora trazer o carro com a cabeĂ§a de impressĂŁo
  para o inĂ­cio da linha
- outro ainda para mandar a impressora emitir um aviso sonoro
--->


### *Encoding*

- Resultado: passar dados de um computador de um fabricante para o computador de
  um outro fabricante exigia fazer algum tipo de *conversĂŁo*
- Essa conversĂŁo dependia de quais eram os fabricantes dos computadores

. . .

Entra o padrĂŁo **ASCII** na jogada


## O *encoding* ASCII

A *American Standards Association* (ASA, atual ANSI) estabeleceu entre 1963 e 1967
um *encoding* ao qual os fabricantes de computador deveriam aderir

Esse padrĂŁo Ă© o ASCII

- *American Standard Code for Information Interchange*
    - mas se fala \ ~~"Ăł-qui-sĂŽ"~~ \ ~~"ĂŽxo"~~ \ ĂĄsqui
- um dos padrĂ”es utilizado entĂŁo em telegrafia pelos teletipos da Ă©poca
- PadrĂŁo ISO/IEC 646


## O *encoding* ASCII {.smaller}

- TambĂ©m conhecido como *Tabela ASCII*
- O ASCII define 128 caracteres dividido em dois grupos
    - 33 caracteres de controle, nĂŁo imprimĂ­veis
    - 95 caracteres imprimĂ­veis
        - 26 letras maiĂșsculas do alfabeto latino
        - 26 letras minĂșsculas do alfabeto latino
        - 10 algarismos indo-arĂĄbicos
        - 8 sinais de pontuaĂ§ĂŁo
        - 11 sĂ­mbolos matemĂĄticos
        - 14 sĂ­mbolos diversos


### Caracteres de Controle do ASCII {.smaller}

::::: {style="font-size: 0.5em;"}
:::: {.columns}
::: {.column}
|  Dec  |  Hex  |  Abrev  |  Escape  | Nome                      |
|:-----:|:-----:|:-------:|:--------:|:--------------------------|
|  00   |  00   |   NUL   |   \\0    | Null                      |
|  01   |  01   |   SOH   |          | Start of Header           |
|  02   |  02   |   STX   |          | Start of Text             |
|  03   |  03   |   ETX   |          | End of Text               |
|  04   |  04   |   EOT   |          | End of Transmission       |
|  05   |  05   |   ENQ   |          | Enquiry                   |
|  06   |  06   |   ACK   |          | Acknowledge               |
|  07   |  07   |   BEL   |   \\a    | Bell                      |
|  08   |  08   |   BS    |   \\b    | Back-space                |
|  09   |  09   |   HT    |   \\t    | Horizontal Tabulation     |
|  10   |  0A   |   LF    |   \\n    | Line Feed                 |
|  11   |  0B   |   VT    |   \\v    | Vertical Tabulation       |
|  12   |  0C   |   FF    |   \\f    | Form Feed                 |
|  13   |  0D   |   CR    |   \\r    | Carriage Return           |
|  14   |  0E   |   SO    |          | Shift Out                 |
|  15   |  0F   |   SI    |          | Shift In                  |
|  16   |  10   |   DLE   |          | Data-Link Escape          |
:::
::: {.column}
|  Dec  |  Hex  |  Abrev  |  Escape  | Nome                      |
|:-----:|:-----:|:-------:|:--------:|:--------------------------|
|  17   |  11   |   DC1   |          | Device Control 1          |
|  18   |  12   |   DC2   |          | Device Control 2          |
|  19   |  13   |   DC3   |          | Device Control 3          |
|  20   |  14   |   DC4   |          | Device Control 4          |
|  21   |  15   |   NAK   |          | Negative-Acknowledge      |
|  22   |  16   |   SYN   |          | Synchronous Idle          |
|  23   |  17   |   ETB   |          | End of Transmission Block |
|  24   |  18   |   CAN   |          | Cancel                    |
|  25   |  19   |   EM    |          | End of Medium             |
|  26   |  1A   |   SUB   |          | Substitute                |
|  27   |  1B   |   ESC   |          | Escape                    |
|  28   |  1C   |   FS    |          | File Separator            |
|  29   |  1D   |   GS    |   \\e    | Group Separator           |
|  30   |  1E   |   RS    |          | Record Separator          |
|  31   |  1F   |   US    |          | Unit Separator            |
|  127  |  7F   |   DEL   |          | Delete                    |
:::
::::
:::::

- A maioria dessas funĂ§Ă”es ninguĂ©m mais usa do jeito original
- Ainda nos deparamos com `\t`, `\n` e `\r` no R
- O caracter `\0` ainda Ă© usado interamente no computador de diversas formas
    - mas nĂŁo tente usar se vocĂȘ nĂŁo souber o que estĂĄ fazendo



### Caracteres ImprimĂ­veis do ASCII {.smaller}

::::: {style="font-size: 0.5em;"}
:::: {.columns n=6}
::: {.column width="16%"}
|  Dec  |  Hex  |  Caract  |
|:-----:|:-----:|:--------:|
|  32  |  20  | `r "\u2423"` |  <!--- espaĂ§o em branco --->
|  33  |  21  |  !  | 
|  34  |  22  |  "  | 
|  35  |  23  |  #  | 
|  36  |  24  |  $  | 
|  37  |  25  |  %  | 
|  38  |  26  |  &  | 
|  39  |  27  |  '  | 
|  40  |  28  |  (  | 
|  41  |  29  |  )  | 
|  42  |  2a  |  *  | 
|  43  |  2b  |  +  | 
|  44  |  2c  |  ,  | 
|  45  |  2d  |  -  | 
|  46  |  2e  |  .  | 
|  47  |  2f  |  /  |
:::
::: {.column width="16%"}
|  Dec  |  Hex  |  Caract  |
|:-----:|:-----:|:--------:|
|  48  |  30  |  0  | 
|  49  |  31  |  1  | 
|  50  |  32  |  2  | 
|  51  |  33  |  3  | 
|  52  |  34  |  4  | 
|  53  |  35  |  5  | 
|  54  |  36  |  6  | 
|  55  |  37  |  7  | 
|  56  |  38  |  8  | 
|  57  |  39  |  9  | 
|  58  |  3a  |  :  | 
|  59  |  3b  |  ;  | 
|  60  |  3c  |  <  | 
|  61  |  3d  |  =  | 
|  62  |  3e  |  >  | 
|  63  |  3f  |  ?  |
:::
::: {.column width="16%"}
|  Dec  |  Hex  |  Caract  |
|:-----:|:-----:|:--------:|
|  64  |  40  |  @  | 
|  65  |  41  |  A  | 
|  66  |  42  |  B  | 
|  67  |  43  |  C  | 
|  68  |  44  |  D  | 
|  69  |  45  |  E  | 
|  70  |  46  |  F  | 
|  71  |  47  |  G  | 
|  72  |  48  |  H  | 
|  73  |  49  |  I  | 
|  74  |  4a  |  J  | 
|  75  |  4b  |  K  | 
|  76  |  4c  |  L  | 
|  77  |  4d  |  M  | 
|  78  |  4e  |  N  | 
|  79  |  4f  |  O  |
:::
::: {.column width="16%"}
|  Dec  |  Hex  |  Caract  |
|:-----:|:-----:|:--------:|
|  80  |  50  |  P  | 
|  81  |  51  |  Q  | 
|  82  |  52  |  R  | 
|  83  |  53  |  S  | 
|  84  |  54  |  T  | 
|  85  |  55  |  U  | 
|  86  |  56  |  V  | 
|  87  |  57  |  W  | 
|  88  |  58  |  X  | 
|  89  |  59  |  Y  | 
|  90  |  5a  |  Z  | 
|  91  |  5b  |  [  | 
|  92  |  5c  |  \  | 
|  93  |  5d  |  ]  | 
|  94  |  5e  |  ^  | 
|  95  |  5f  |  _  |
:::
::: {.column width="16%"}
|  Dec  |  Hex  |  Caract  |
|:-----:|:-----:|:--------:|
|  96  |  60  |  `  | 
|  97  |  61  |  a  | 
|  98  |  62  |  b  | 
|  99  |  63  |  c  | 
|  100  |  64  |  d  | 
|  101  |  65  |  e  | 
|  102  |  66  |  f  | 
|  103  |  67  |  g  | 
|  104  |  68  |  h  | 
|  105  |  69  |  i  | 
|  106  |  6a  |  j  | 
|  107  |  6b  |  k  | 
|  108  |  6c  |  l  | 
|  109  |  6d  |  m  | 
|  110  |  6e  |  n  | 
|  111  |  6f  |  o  |
:::
::: {.column width="16%"}
|  Dec  |  Hex  |  Caract  |
|:-----:|:-----:|:--------:|
|  112  |  70  |  p  | 
|  113  |  71  |  q  | 
|  114  |  72  |  r  | 
|  115  |  73  |  s  | 
|  116  |  74  |  t  | 
|  117  |  75  |  u  | 
|  118  |  76  |  v  | 
|  119  |  77  |  w  | 
|  120  |  78  |  x  | 
|  121  |  79  |  y  | 
|  122  |  7a  |  z  | 
|  123  |  7b  |  {  | 
|  124  |  7c  |  \|  | 
|  125  |  7d  |  }  | 
|  126  |  7e  |  ~  | 
:::
::::
:::::

Aqui, `r "\u2423"` representa o caracter de espaĂ§o no *codepoint* 32

```{r}
#| include: false
#| eval: false

lista <- list()

for (n in 0:5) lista[[n + 1]] <- 32 + 16 * n + (0:15)

lista |> 
  map(
    \(x) {
      paste(
        "| ",
        x |> as.character(),
        " | ",
        x |> as.hexmode(),
        " | ",
        x |> intToUtf8(multiple = TRUE),
        " | ",
        sep = " ",
        collapse = "\n"
      )
    }
  ) |>
  unlist() |> 
  walk(cat)
```


## O *encoding* ASCII

- PadrĂŁo de *encoding* para um byte de 8 bits 
    - logo tem espaĂ§o para 256 codepoints
- Mas usa sĂł os primeiros 7 bits do byte
    - logo sĂł define caracteres para 128 codepoints


## O *encoding* ASCII

- Ele sĂł cobre o caracteres do alfabeto latino usados na lĂ­ngua inglesa 
    - sem caracteres acentuados do prĂłprio alfabeto latino 
        - portuguĂȘs, francĂȘs, italiano, alemĂŁo etc.
    - sem caracteres de outros alfabetos
        - cirĂ­lico, chinĂȘs, japonĂȘs, coreano, ĂĄrabe etc.

. . .

:::{.callout-warning}
Ă daqui que virĂĄ um porrilhĂŁo de problemas
:::


### Faltou cobrir quantos caracteres? {.smaller}

- 62 caracteres acentuados do alfabeto latino de diversas lĂ­nguas 
- 447 caracteres do alfabeto cirĂ­lico, incluindo variaĂ§Ă”es
- entre 10.000 e 12.000 caracteres kanji, hiragana e katatana do japonĂȘs
- 11.172 caracteres hangul do coreano
- entre 50.000 e 100.000 caracteres hanzi do chinĂȘs
- fora muitos outros sistemas de escrita do mundo inteiro

. . .

Ao todo, seria necessĂĄrio algo na ordem 150.000 codepoints

. . .

\ \ 

**Mas como representar essa muntueira de outros caracteres?!?**

\ \ 

. . .

Saiu do ASCII, fudeu!

### *Code Pages* {.smaller}
#### O inĂ­cio da confusĂŁo

O *encoding* ASCII 

- caracteres para os valores entre 0 e 127, 
- mas deixou os valores de 128 a 255 sem definiĂ§ĂŁo.

Um *monte* de gente teve a mesma ideia ao mesmo tempo:

\ \ 

:::{.callout-important}
Tive uma ideia inovadora!!!

Vou usar os caracteres 128 a 255 para colocar os caracteres que o ASCII nĂŁo cobriu!
:::

\ \ 

Mas cada um foi propondo uma coisa diferente:



### *Code Pages* {.smaller}
#### Azideiadoscara:

Ă um furdunĂ§o (v. <https://en.wikipedia.org/wiki/Character_encoding>):

- ISO/IEC: 8859-1 a 8859-16  (lembre: ASCII=ISO/IEC 646)
- Microsoft Windows Character Sets: *Windows-1250* a *Windows-1258*
- IBM: CP437, CP720, CP737, CP850, CP852, CP855, CP857, CP858, CP860, CP861,
  CP862, CP863, CP865, CP866, CP869 e CP872
- JapĂŁo: JIS X 0208 (Shift JIS/MS CP-932, EUC-JP, ISO-2022-JP),
  JIS X 0213 (Shift_JIS-2004, EUC-JIS-2004, ISO-2022-JP-2004)
- China: Chinese Guobiao (GB 2312, GBK/MS CP-936, GB 18030),
  Taiwan Big5 (MS CP-950, Hong Kong HKSCS)
- Coreia: Korean (KS X 1001, EUC-KR, ISO-2022-KR)
- Russosfera: KOI8-R, KOI8-U, KOI-7, MIK
- Ăndia: ISCII (hindi) e TSCII (tamil)
- VietnĂŁ e a sua mirĂ­ade de diacrĂ­ticos: VISCII


### *Code Pages* {.smaller}
#### Exemplo: as *code pages* da ISO/IEC 8859

Para ter uma ideia do quĂŁo diferentes sĂŁo as *encodings* das versĂ”es da ISO/IEC
8859, abaixo estĂŁo os sĂ­mbolos que correspondem aos caracteres `C0`, `C1`, `E0`
e `E1` em ISO/IEAC 8859-1 a 8859-16:

| Dec | Hex |  1  |  2  |  3  |  4  |  5  |  6  |  7  |  8  |  9  |  10  |  11  |  12  |  13  |  14  |  15  |  16  |
|:---:|:---:|:---:|:---:|:---:|:---:|:---:|:---:|:---:|:---:|:---:|:---:|:---:|:---:|:---:|:---:|:---:|:---:|
| 192 | C0  |  Ă  |  Ć  |  Ă  |  Ä  |  Đ   |     |  Î  |     |  Ă  |  Ä  |  àž   |  Ä  |  Ă  |  Ă  |  Ă  |
| 193 | C1  |  Ă  |  Ă  |  Ă  |  Ă  |  ĐĄ  |  ŰĄ  |  Î  |     |  Ă  |  Ă  |  àžĄ  |  Äź  |  Ă  |  Ă  |  Ă  |
| 224 | E0  |  Ă   |  Ć  |  Ă   |  Ä  |  Ń  |  Ù  |  Î°  |  Ś  |  Ă   |  Ä  |  àč  |  Ä  |  Ă   |  Ă   |  Ă   |
| 225 | E1  |  ĂĄ  |  ĂĄ  |  ĂĄ  |  ĂĄ  |  Ń  |  Ù  |  Î±  |  Ś  |  ĂĄ  |  ĂĄ  |  àč  |  ÄŻ  |  ĂĄ  |  ĂĄ  |  ĂĄ  |


### *Code Pages* {.smaller}

*Code pages* que sĂŁo fortes candidatos a *encoding* daqueles dados ilegĂ­veis:

- 8859-1 (Latin-1)
- Windows-1252 (CP-1252)
- CP437 (MSDOS Latin US) e CP850 (DOS Latin 1) da era do PC-DOS/MS-DOS

\ \ 

. . .

:::{.callout-tip}
Lembre deles na hora do `read.csv(encoding = ???)` no seu script
:::

. . .

\ \ 

Veja tambĂ©m <https://en.wikipedia.org/wiki/Western_Latin_character_sets>


## Unicode: a soluĂ§ĂŁo final! 

. . .

(ou pelo menos, era para ser)


### Unicode

- Ă simplesmente uma lista de associaĂ§ĂŁo entre *codepoints* (valores numĂ©ricos) e
sĂ­mbolos
- Como esse valor numĂ©rico vai ser codificado (*encoded*) em bytes Ă© uma segunda 
histĂłria, como vamos ver em breve
- Essa lista Ă© mantida pela Unicode Consortium <https://unicode.org/about.html> e 
pode ser visualizada por inteiro em <https://home.unicode.org/>.


### Unicode {.smaller}
#### Codepoints

- O valor numĂ©rico (*codepoint*) de cada caracter Ă© representado em hexadecimal,
  precedida pelo prefixo `U+` e seguido de 4 a 6 dĂ­gitos hexadecimal:
    - `U+004A` = J
    - `U+00E7` = Ă§
    - `U+06F2` = `r "06F2" |> strtoi(16) |> intToUtf8()`
    - `U+361E` = `r "361E" |> strtoi(16) |> intToUtf8()`
    - `U+2A4F5`

<https://www.unicode.org/charts/>


### Unicode {.smaller}

\ \ 

Assim, o Unicode surgiu como A soluĂ§ĂŁo unificadora na codificaĂ§ĂŁo universal
entre os povos do universo inteiro

\ \ 

. . .

Pena que, em algum ponto, tem que transformar *codepoint* em bytes e, nessa
hora, volta a fuder tudo de novo de volta.



## UTF: botando o Unicode para funcionar

. . .

Unicode e *codepoint* Ă© muito bonitinho, mas como Ă© que faz pra virar bytes no
disco?

. . .

Nessa hora, vocĂȘ precisa transformar os *codepoints* do Unicode com uma escolha
de formato

. . .

Entra o UTF na jogada


### UTF: botando o Unicode para funcionar {.smaller}

O UTF (Unicode Transformation Format) Ă© um conjunto de trĂȘs formas alternativas
de representar em bytes um *codepoint*

- UTF-8: codificaĂ§ĂŁo com comprimento variĂĄvel de bytes; Ă© o padrĂŁo *de facto*
  para transmissĂŁo de dados na internet e nos sistemas GNU/Linux e MacOS
- UTF-16: codificaĂ§ĂŁo com comprimento variĂĄvel de blocos de dois bytes;
  utilizado nos sistemas Windows; introduz as complicaĂ§Ă”es do *endianness* e do
  *byte ordem marker*
- UTF-32: codificaĂ§ĂŁo com comprimento fixo de 4 bytes; praticamente nĂŁo Ă© usado
  pela ineficiĂȘncia de uso do espaĂ§o em disco; introduz as duas complicaĂ§Ă”es
  acima



<!--- TODO --->

### UTF-8

\ \ 

Um dia em 1992, Ken Thompson e Rob Pike foram tomar uma breja e rabiscaram em
uma toalha de papel da mesa do buteco como fazer uma codificaĂ§ĂŁo para o Unicode
com comprimento variĂĄvel

\ \ 

E pronto. Estava inventado o UTF-8  đđđ


### UTF-8 {.smaller}
#### UTF-8: a sacada genial de quem bolou esse troĂ§o

A ideia central do *encoding* UTF-8 Ă© representar cada *codepoint* do Unicode
com um caracter de comprimento variĂĄvel entre 1 e 4 bytes, usando a seguinte
regra:

1. se o comprimento do caracter for 1 byte,
    - o bit inicial desse byte serĂĄ `0`
1. se o comprimento do caracter for 2 bytes,
    - os bits iniciais do primeiro byte serĂŁo `110` e os do segundo serĂŁo `10`
1. se o codepoint for representado com 3 bytes, 
    - os bits iniciais do byte inicial serĂŁo `1110` e os do dois restantes serĂŁo `10`
1. se o codepoint for representado com 4 bytes, 
    - os bits iniciais do byte inicial serĂŁo `11110` e os dos trĂȘs restantes serĂŁo `10`
1. todos os outros bits serĂŁo usados para armazenar qual Ă© o valor do *codepoint*


### UTF-8
#### Retrocompatibilidade com o ASCII


:::{.callout-important}
A primeira regra garante que um caracter ASCII serĂĄ representado pelo mesmo 
caracter de 1 byte do *encoding* UTF-8

O menor *codepoint* no ASCII Ă© 0 = (00000000)~2~

O maior Ă© 127 = 2^7^ - 1 = (01111111)~2~
:::




### UTF-8

Com essas regras, os primeiros bits do primeiro byte indicam o comprimento do 
caracter:

- `0` = 1 byte, 
- `110` = 2 bytes,
- `1110` = 3 bytes,
- `11110` = 4 bytes

E os primeiros bits de todos os bytes que forem continuaĂ§ĂŁo serĂŁo `10`


### UTF-8

Como os outros bits podem ser usados para armazenar o valor do *codepoint*,
entĂŁo os bytes terĂŁo o padrĂŁo:

- 1 byte: `0xxxxxxx`
- 2 bytes: `110xxxxx`+`10yyyyyy`
- 3 bytes: `1110xxxx`+`10yyyyyy`+`10zzzzzz`
- 4 bytes: `11110xxx`+`10yyyyyy`+`10zzzzzz`+`10wwwwww`

em que `x`, `y`, `z` e `w` podem ser 0 ou 1 para armazenar o valor do
*codepoint*.


### UTF-8

Os valores de *codepoint* que podem ser armazenados em cada caracter serĂŁo:

- 1 byte: `xxxxxxx`, 
    $2^{7} = 128$ valores
- 2 bytes: `xxxxxyyyyyy`, 
    $2^{11} = 2048$ valores
- 3 bytes: `xxxxyyyyyyzzzzzz`, 
    $2^{16} = 65536$ valores
- 4 bytes: `xxxyyyyyyzzzzzzwwwwww`, 
    $2^{21} = 2097152$ valores

```{r}
#| include: false
#| eval: false

c(7, (2:4) |> (\(n) 8 - (n + 1) + (n - 1) * 6)()) |> 
  (\(x) paste0("$2^{", x, "} = ", 2^x, "$"))() |> 
  cat(sep = "\n")
```


### UTF-8

:::{.callout-note}
O primeiro *codepoint* com 2 bytes serĂĄ o *codepoint* **seguinte** ao Ășltimo
*codepoint* com 1 byte e assim para 3 bytes em 4 bytes tambĂ©m
:::

EntĂŁo os *codepoints* que serĂŁo codificados serĂŁo:

- 1 byte: de 0 atĂ© 2^7^ - 1 = 127
- 2 bytes: de 128 atĂ© 128 + 2^11^ - 1 = 2175
- 3 bytes: de 2176 atĂ© 2176 + 2^16^ - 1 = 67711
- 4 bytes: de 67712 atĂ© 67712 + 2^21^ - 1 = 2164863

```{r}
#| include: false
#| eval: false

c(7, (2:4) |> (\(n) 8 - (n + 1) + (n - 1) * 6)()) |>
  (\(m) 2^m)() |>
  cumsum() |> 
  (
    \(k) 
      c(
        k |> lag(default = 0),
        k - 1
      ) |> 
        matrix(ncol = 2, byrow = FALSE)
  )() |> 
  apply(1,\(x) list(x)) |> 
  unlist(recursive = FALSE) |> 
  map(\(x) paste("de", x[1], "a", x[2])) |> 
  unlist() |> 
  cat(sep = "\n")
```

### UTF-8
#### Faixas de *codepoints*

<!---

| bytes | inicial         |  final           |
|:-----:|:---------------:|:----------------:|
|   1   |      0 (00)     |     127 (7f)     |
|   2   |    128 (80)     |    2175 (87f)    |
|   3   |   2176 (880)    |   67711 (1087f)  |
|   4   |  67712 (10880)  | 2164863 (21087f) |

Entre parĂȘnteses, o valor em hexadecimal

---> 

| bytes | inicial |   final   |
|:-----:|:-------:|:---------:|
|   1   |      0  |      127  |
|   2   |    128  |     2175  |
|   3   |   2176  |    67711  |
|   4   |  67712  |  2164863  |


```{r}
#| include: false
#| eval: false

list(
  c("00000000"),
  c("01111111"),
  c("11000000","10000000"),
  c("11011111","10111111"),
  c("11100000","10000000","10000000"),
  c("11101111","10111111","10111111"),
  c("11110000","10000000","10000000","10000000"),
  c("11110111","10111111","10111111","10111111")
) |> 
  map(strtoi, base = 2) |> 
  map(as.hexmode) |> 
  map(\(x) paste0("`\"\\x", x, "\"`", collapse = "+")) |> 
  unlist() |> 
  cat(sep = "\n")
```


### NĂșmeros e Caracteres
#### Recuerdos: decimais e hexadecimais

- Base decimal: 10 dĂ­gitos (do 0 ao 9, Ășltimo nĂșmero antes do 10) para compor
  unidades, dezenas, centenas etc.
- Base hexadecimal: 16 dĂ­gitos (do 0 ao 9 passando pelo 10 ao 15, Ășltimo nĂșmero
  antes do 16) para compor unidades, dezenas (na verdade, serĂŁo hexadezenas)
  etc.
  - Usamos os caracteres `A`, `B`, `C`, `D`, `E` e `F` para representar como
    dĂ­gitos os nĂșmeros 10, 11, 12, 13, 14 e 15

### Decimal e Hexadecimal

Comparando

(12)~16~ = (10)~16~ +(2)~16~ = (1 $\times$ 16)~10~ +(2)~10~ = (18)~10~

\ \ 

(2F)~16~ = (20)~16~ +(F)~16~ = (2 $\times$ 16)~10~ +(15)~10~ = (47)~10~

\ \ 

(3F7B)~16~ 
   = (3000)~16~ +(F00)~16~ +(70)~16~ +(B)~16~  
   = (3 $\times$ 16^3^)~10~ +(15 $\times$ 16^2^)~10~ +(7 $\times$ 16^1^)~10~ +(11)~10~  
   = (16251)~10~ 


### RepresentaĂ§Ă”es de nĂșmeros em base hexadecimal 

- RepresentaĂ§Ă”es de nĂșmeros em base hexadecimal sempre pipocam por aĂ­ quando
  vocĂȘ trabalha com computador
- No R, tem dois exemplos bem manjados:
  - o caracter de tabulaĂ§ĂŁo `"\t"` pode ser escrito tambĂ©m como `"\x09"` ou
    `"\x9"` (que Ă© 9 em decimal e em hexadecimal)
  - o caracter de quebra de linha `"\n"` pode ser escrito como `"\x0a"` ou
    `"\xa"`


### RepresentaĂ§Ă”es de nĂșmeros em base hexadecimal 

- Em URLs, o `%20` de `https://www.dominio.com.br/foto%20de%20hoje.jpg` Ă© o
  caracter espaĂ§o (32 em decimal = 20 em hexadecimal) representando em
  hexadecimal
- Em representaĂ§ĂŁo RGB de cores, `#203040` em CSS ou `"#d05010"` com o
  `{ggplot2}` em R


### Voltando ao Unicode e ao UTF-8

Cada *codepoint* do Unicode pode ser representado com 1, 2, 3 ou 4 bytes,
mas Ă© exibido como um Ășnico caracter

Certo?

. . .

Infelizmente, errado

Alguns *codepoints* do Unicode compĂ”em com o *codepoint* anterior, modificando e
criando um novo sĂ­mbolo a ser exibido


### Voltando ao Unicode e ao UTF-8 {.smaller}
#### Exemplo: os emojis đ© , đ©đ» , đ©đŒ , đ©âđŠ± , đ©đ»âđŠ± , đ©đŒâđŠ±

```{r}
#| echo: true

list("đ©" , "đ©đ»" , "đ©đŒ" , "đ©âđŠ±" , "đ©đ»âđŠ±" , "đ©đŒâđŠ±") |> 
  map(\(x) str_c("U+", x |> utf8ToInt() |> as.hexmode() |> str_to_upper()))
c("đ©" , "đ©đ»" , "đ©đŒ" , "đ©âđŠ±" , "đ©đ»âđŠ±" , "đ©đŒâđŠ±") |> 
  nchar()
```


### Voltando ao Unicode e ao UTF-8 {.smaller}
#### Exemplo: os emojis đ© , đ©đ» , đ©đŒ , đ©âđŠ± , đ©đ»âđŠ± , đ©đŒâđŠ±

- O đ© tem um codepoint: `U+1F469`
- Os emojis đ©đ» e đ©đŒ tĂȘm dois *codepoints*: `U+1F469` seguido de `U+1F3FB` ou
  `U+1F3FC` de tom de pele, que Ă© conjugado com o *codepoint* de base do emoji
- O emoji đ©âđŠ± tem trĂȘs *codepoints*: `U+1F469` de base do emoji, seguido de
  `U+0200D` (*zero width joiner*) e de `U+1F9B1` (*emoji component curly hair*)
- Os emojis đ©đ»âđŠ± , đ©đŒâđŠ± tĂȘm quatro *codepoints*: `U+1F469` seguido do
  *codepoint* de tom de pele seguido dos *codepoints* *zero width joiner* e
  *emoji component curly hair*
  
Assim, um emoji pode ser representado por 1, 2, 3 ou 4 *codepoints* (ou atĂ©
mais, dependendo da criatividade do vivente)


### Voltando ao Unicode e ao UTF-8 {.smaller}
#### Exemplo: os emojis đ© , đ©đ» , đ©đŒ , đ©âđŠ± , đ©đ»âđŠ± , đ©đŒâđŠ±

Agora o troĂ§o fica louco *mermo* quando vocĂȘ vai contar bytes:

```{r}
#| echo: true

list("đ©" , "đ©đŒâđŠ±") |> 
  map(\(x) x |> charToRaw() |> as.integer() |> as.hexmode() |> str_to_upper() |> str_c(collapse = " ")) |> 
  unlist()
c("đ©" , "đ©đŒâđŠ±") |> 
  nchar(type = "bytes")
```

Ou seja, um unico emoji pode ocupar 15 bytes em disco 

Isso Ă© praticamente uma frase em ASCII


### Voltando ao Unicode e ao UTF-8 {.smaller}
#### Exemplo: os emojis đ© , đ©đ» , đ©đŒ , đ©âđŠ± , đ©đ»âđŠ± , đ©đŒâđŠ±

\ \ 

A possibilidade de articular *codepoints* para compor um caracter amplia a
quantidade real de caracteres que o Unicode consegue gerar

\ \ 

Mas isso tem um preĂ§o

\ \ 

:::{.callout-note}
Basta o byte inicial de uma sequĂȘncia de caracteres Unicode ser removido por
acidente para que a sequĂȘncia inteira fique ilegĂ­vel na hora da importaĂ§ĂŁo.
:::

No exemplo anterior, se o primeiro byte (`F0`) for excluĂ­do acidentalmente,
os outros 14 nĂŁo farĂŁo sentido, o caracter nĂŁo serĂĄ renderizado e eles serĂŁo uma
sequĂȘncia de erros de leitura


<!-- 

AQUI!!!!!!!!!!!!!!!!!!!!!!!!!!!!!!!!!!!!!!!!!!!!!!!!!!!!!!!!!!!!!!!!!!!!!!!!!!!!

TODO

-->


## Linhas nos arquivos {.smaller}

Lembra que eu mencionei que isto đ nĂŁo Ă© verdade?

> - 1 conjunto de letras = 1 linha
> - 1 conjunto de linhas = 1 arquivo de dados textuais

Pois Ă©, realmente:

> "There is no spoon" (Matrix)

NĂŁo existem linhas

Arquivos sĂŁo grandes sequĂȘncias *contĂ­nuas* de caracteres


### Linhas nos arquivos {.smaller}
#### Vamos falar sobre as quebras de linhas que te quebram as perna?

- NĂŁo existem realmente linhas em um arquivo de texto
    - A ideia de linhas em um arquivo Ă© sĂł uma ficĂ§ĂŁo Ăștil
- Quem marca a "separaĂ§ĂŁo" entre duas "linhas" em um arquivo sĂŁo caracteres de
  controle:
    - Na Ă©poca das impressoras matriciais, o que marcava o final de uma linha
      era o momento em que a cabeĂ§a de impressĂŁo voltava ao inĂ­cio da ĂĄrea de
      impressĂŁo (Ă  esquerda) e avanĂ§ada o papel (na Ă©poca, em formulĂĄrio
      contĂ­nuo)

Aqui surge mais um problema

### Linhas nos arquivos

O caracter usado como delimitador de linha ("quebra de linha") depende do sistema operacional do computador

- O Linux usa o caracter *carriage return* (CR, retorno de carro) `"\x0d"` (13 em decimal)
    - Esse Ă© o padrĂŁo usado para transmissĂŁo de dados na internet
- O MacOS usa o caracter *line feed* (LF, avanĂ§o de linha) `"\x0a"` (10 em decimal)
- O Windows usa *os dois*: CR+LF ou `"\x0d\x0a"`

Assim, surge o novo problema potencial

### Linhas nos arquivos

:::{.callout-important text="Problema Potencial"}
Quando vocĂȘ trabalhando com dados gerados em outra plataforma, *pode* acontecer de os dados virem com a quebra de linha de outro sistema operacional e a sua importaĂ§ĂŁo dĂȘ algum erro
:::

### Linhas nos arquivos

Quando a transferĂȘncia do arquivo de texto Ă© realizada em modo texto, o prĂłprio
sistema operacional jĂĄ faz a conversĂ”es necessĂĄrias para o uso local.

O problema ocorre quando o arquivo texto Ă© transferido em modo binĂĄrio, quando essa conversĂŁo nĂŁo Ă© feita.

Esse Ă© um erro razoavelmente frequente, apesar de a maioria das vezes dos sistemas operacionais fazer a conversĂŁo para o sistema de quebra
















# Armazenamento do dado em memĂłria/disco

## Armazenamento do dado em memĂłria/disco

Com o ASCII, uniformizou-se o padrĂŁo de byte de 8 bits e a transmissĂŁo de dados atĂ© hoje Ă© orientada a bytes desse tamanho

Contudo a questĂŁo do *armazenamento em disco* desse dado tem reentrĂąncia

Com o ASCII, os computadores passaram a armazenar *words* (menor unidade de armazenamento em memĂłria, disco etc.) de 8 bits, com 1 *word* = 1 *byte*

PorĂ©m, hoje em dia, os computadores tĂȘm words de 16, de 32 e atĂ© 64 bits; ou seja, *words* de 2, 4 e atĂ© 8 *bytes*.

Quando as *words* comeĂ§aram a ser compostas de 2 bytes 

Isso levou a algumas


## *Endianness*

<!--- HERE TODO --->
<!--- HERE TODO --->
<!--- HERE TODO --->
<!--- HERE TODO --->
<!--- HERE TODO --->
<!--- HERE TODO --->


## O BOM que sĂł dĂĄ ruim

:::{.callout-important text="Problema Potencial"}
O BOM (Byte-Order Marker) Ă© uma meeeeeeeeeeeerda.

Quando presente, ele ocupa os dois ou quatro primeiros bytes do arquivo e Ă© invisibilizado pelo sistema

AQUI AQUI AQUI AQUI AQUI AQUI

:::


## Voltando ao UTF...

### UTF-16 e o Windows

### UTF-16 do Windows versus UTF-8 da internet inteira, do Linux e do MacOS

menos espaĂ§o (utf8) vs mais rĂĄpido de acessar (utf16)

lembrar do endianness


### UTF-32 e UTF-64 (os "nĂŁo falamos do Bruno" do Unicode)






================================================================



# Formatos de Arquivos
(*ou* "Num era pra texto ser o tipo de arquivo de dados mais simples?!?")

## Arquivos de Dados Textuais 

- Arquivos sĂŁo grandes sequĂȘncias *contĂ­nuas* de caracteres
- "There is no spoon" (Matrix): 
  - NĂŁo existem realmente linhas em um arquivo de texto
  - As linhas sĂŁo uma ficĂ§ĂŁo benĂ©vola
  - Existe a convenĂ§ĂŁo (da Ă©poca das impressoras matriciais) de que um conjunto
      de caracteres representam o ponto em que a impressora avanĂ§a uma linha e
      retorna a cabeĂ§a de impressĂŁo para o inĂ­cio da linha
    - no Windows, sĂŁo usados os caracteres *linefeed* e *carriage return*

- Linhas separadas por um caracter de fim de linha
  - o Windows usa a combinaĂ§ĂŁo

---

## Formatos de Arquivos de Dados Textuais 

- Dados tabulares
- Dados hierĂĄrquicos
- Dados nĂŁo estruturados

---

### Dados tabulares

- Organizado em linhas e colunas
- Cada linha Ă© uma observaĂ§ĂŁo/unidade/instĂąncia/ocorrĂȘncia/indivĂ­duo/respondente/etc.
- Cada coluna Ă© uma caracterĂ­stica/variĂĄvel/atributo/campo da observaĂ§ĂŁo
- Todas as linhas tĂȘm o mesmo nĂșmero de coluna
- As variĂĄveis estĂŁo sempre na mesma ordem

---

### Exemplos de formato de dados tabulares {.smaller}

- FWF (fixed width fields)
  - cada coluna tem um tamanho fixo
  - preenchimento com caracter espaĂ§o em branco (ascii 32 ou 20 em hexadecimal) ou outro
  - alinhamento visual das colunas ao longo das linhas
- Delimitados por caracter
  - um caracter especĂ­fico separa os campos dentro de uma linha
  - sem alinhamento visual entre os campos/colunas
  - campos com largura variĂĄvel
  - possĂ­vel uso de aspas simples `'` ou duplas `"` para delimitar as strings
  - TSV (tab separated values)
    - separador de campos: caracter de tabulaĂ§ĂŁo (tab; ascii 9)
    - geralmente, sem uso de aspas simples `'` ou duplas `"` 
  - CSV (comma separated values)
    - caracter vĂ­rgula `,` separa os campos/colunas
    - geralmente 
  - "CSV 2" 
    - caracter ponto-e-vĂ­rgula

---

### Dados hierĂĄrquicos

- 


---

### Dados nĂŁo estruturados





Tipos:

- CSV (comma separated values)
    - 
- CSV aca para nosotros



